【裁判字號】    97,重上,31
【裁判日期】    981013
【裁判案由】    侵權行為損害賠償
【裁判全文】
臺灣高等法院臺南分院民事判決  97年度重上字第31號
上 訴 人即
被 上 訴人  中央存款保險股份有限公司
法定代理人  乙 ○ ○
訴訟代理人  吳 小 燕  律師
            許 登 科  律師
            林 世 勳  律師
上  訴  人  甲 ○ ○
訴訟代理人  吳 信 賢  律師
上  訴  人  玄 ○ ○
訴訟代理人  黃 溫 信  律師
            黃 紹 文  律師
            徐 美 玉  律師
被 上 訴人
即 上 訴人  未 ○ ○
            申 ○ ○
            酉 ○ ○
            丙 ○ ○
上4人共同
訴訟代理人  楊 淑 惠  律師
被 上 訴人
即 上 訴人  地 ○ ○
訴訟代理人  顏 宏 斌  律師
被上訴人即
視同上訴人  亥 ○ ○
            辰 ○ ○
視同上訴人  丁 ○ ○
            戊 ○ ○
被 上 訴人  黃 ○ ○
            癸 ○ ○
            丑 ○ ○
兼上2人共同
訴訟代理人  子○○○
被 上 訴人  己 ○ ○
            卯 ○ ○
            巳 ○ ○
            Ｂ○○○
            Ａ ○ ○
            Ｅ○○（原名Ｍ○○）
            天 ○ ○
            Ｃ ○ ○
            午 ○ ○
            辛○○（壬○○之承受訴訟人）
上列當事人間請求侵權行為損害賠償事件，上訴人等對於中華民
國97年2月5日臺灣臺南地方法院第一審判決（93年度重訴字第10
1號），提起上訴或一部上訴，本院於98年9月29日言詞辯論終結
，判決如下：
    主  文
原判決關於駁回上訴人中央存款保險股份有限公司下列第二至第
五項之訴，及該部分假執行之聲請，暨命負擔訴訟費用部分均廢
棄。
被上訴人癸○○、丑○○、己○○、卯○○、子○○○應連帶給
付第三人行政院金融重建基金新臺幣壹仟參佰玖拾伍萬柒仟零伍
拾捌元，及癸○○、丑○○、卯○○、子○○○自民國九十三年
四月十五日起、己○○自民國九十三年四月二十七日起，均至清
償日止，按週年利率百分之5計算之利息，並由上訴人中央存款
保險股份有限公司直接受領。
被上訴人巳○○、Ｂ○○○、Ａ○○、Ｅ○○、天○○應連帶給
付第三人行政院金融重建基金新臺幣玖佰玖拾壹萬參仟柒佰捌拾
肆元，及巳○○、Ａ○○、天○○自民國九十三年四月十五日起
，Ｂ○○○自民國九十三年四月三十日起，Ｅ○○自民國九十四
年二月七日，均至清償日止，按週年利率百分之5計算之利息，
並由上訴人中央存款保險股份有限公司直接受領。
被上訴人Ｃ○○應給付第三人行政院金融重建基金新臺幣參仟參
佰貳拾參萬伍仟柒佰伍拾玖元，及自民國九十三年四月十五日起
，至清償日止，按週年利率百分之5計算之利息，並由上訴人中
央存款保險股份有限公司直接受領。
被上訴人午○○應給付第三人行政院金融重建基金新臺幣捌佰萬
元，及自民國九十三年四月十六日起，至清償日止，按週年利率
百分之5計算之利息，並由上訴人中央存款保險股份有限公司直
接受領。
上訴人中央存款保險股份有限公司其餘上訴駁回。
上訴人甲○○、玄○○、未○○、申○○、酉○○、丙○○、地
○○之上訴均駁回。
第一（確定部分除外）、二審訴訟費用，關於上訴人中央存款保
險股份有限公司上訴部分，由被上訴人癸○○、丑○○、卯○○
、子○○○連帶負擔百分之十九、被上訴人巳○○、Ｂ○○○、
Ａ○○、Ｅ○○、天○○連帶負擔百分之十四、被上訴人Ｃ○○
負擔百分之四十六、午○○負擔百分之十一，餘由上訴人中央存
款保險股份有限公司負擔。關於上訴人甲○○、玄○○、未○○
、申○○、酉○○、丙○○、地○○部分之第二審訴訟費用由各
該上訴人負擔。
本判決第二項於上訴人中央存款保險股份有限公司以新臺幣肆佰
陸拾伍萬參仟元為被上訴人癸○○、丑○○、己○○、卯○○、
子○○○供擔保後，得假執行。但被上訴人癸○○、丑○○、己
○○、卯○○、子○○○如於執行標的物拍定、變賣或物之交付
前，以新臺幣壹仟參佰玖拾伍萬柒仟零伍拾捌元為上訴人中央存
款保險股份有限公司預供擔保，得免為假執行。
本判決第三項於上訴人中央存款保險股份有限公司以新臺幣參佰
參拾萬伍仟元為被上訴人巳○○、Ｂ○○○、Ａ○○、Ｅ○○、
天○○供擔保後，得假執行。但被上訴人巳○○、Ｂ○○○、Ａ
○○、Ｅ○○、天○○如於執行標的物拍定、變賣或物之交付前
，以新臺幣玖佰玖拾壹萬參仟柒佰捌拾肆元為上訴人中央存款保
險股份有限公司預供擔保，得免為假執行。
本判決第四項於上訴人中央存款保險股份有限公司以新臺幣壹仟
壹佰零柒萬玖仟元為被上訴人Ｃ○○供擔保後，得假執行。但被
上訴人Ｃ○○如於執行標的物拍定、變賣或物之交付前，以新臺
幣參仟參佰貳拾參萬伍仟柒佰伍拾玖元為上訴人中央存款保險股
份有限公司預供擔保，得免為假執行。
本判決第五項於上訴人中央存款保險股份有限公司以新臺幣貳佰
陸拾陸萬柒仟元為被上訴人午○○供擔保後，得假執行。但被上
訴人午○○如於執行標的物拍定、變賣或物之交付前，以新臺幣
捌佰萬元為上訴人中央存款保險股份有限公司預供擔保，得免為
假執行。
上訴人中央存款保險股份有限公司其餘假執行之聲請駁回。
    事實及理由
壹、程序方面：
一、按民法第275條規定連帶債務人中之一人受確定判決，而其
    判決非基於該債務人之個人關係者，為他債務人之利益亦生
    效力，故債權人以各連帶債務人為共同被告提起給付之訴，
    其中被告一人提出非基於其個人關係之抗辯有理由者，對於
    被告各人即屬必須合一確定，自應適用民事訴訟法第56條第
    1項之規定（最高法院33年上字第4810號判例參照）。是共
    同訴訟之連帶債務人中之一人，提出非基於個人關係之抗辯
    ，如在形式上有利益於他共同訴訟人者，其效力即應及於他
    共同訴訟人，而不以審理結果為準，於此情形他共同訴訟人
    亦應視為全體提起上訴。本件原審判命：原審被告「辰○
    ○」、「亥○○」、「丁○○」、甲○○、丙○○應連帶給
    付，被告未○○、申○○、酉○○（下稱未○○等3人）應
    於繼承被繼承人Ｆ○○所得遺產範圍內為限，與被告辰○○
    、亥○○、丁○○、甲○○、丙○○連帶賠償。原審被告
    「辰○○」、玄○○、「Ｏ○○即Ｇ○○○」、丙○○應連
    帶給付，被告未○○等3人應於繼承被繼承人Ｆ○○所得遺
    產範圍內為限，與被告辰○○、玄○○、Ｏ○○即Ｇ○○○
    、丙○○連帶賠償。原審被告「辰○○」、地○○、「宙
    ○○」、丙○○應連帶給付，被告未○○等3人應於繼承被
    繼承人Ｆ○○所得遺產範圍內為限，與被告辰○○、地○○
    、宙○○、丙○○連帶賠償。原審被告亥○○、「戊○○
    」、丙○○應連帶給付，被告未○○等3人應於繼承被繼承
    人Ｆ○○所得遺產範圍內為限，與被告亥○○、戊○○、丙
    ○○連帶賠償（見原判決主文第1.2.4.5.項）。雖僅其中甲
    ○○、玄○○、地○○、丙○○、未○○等3人提起上訴，
    惟依上開規定，且其等上訴理由均有以時效抗辯，為非基於
    個人事由，顯有利於其他同造被告，是以上訴人提起上訴之
    效力應及於亥○○、辰○○、丁○○、Ｏ○○、戊○○、宙
    ○○等人，故予併列視同上訴人。
二、再按「當事人喪失訴訟能力或法定代理人死亡或其代理權消
    滅者，訴訟程序在有法定代理人或取得訴訟能力之本人，承
    受其訴訟以前當然停止。」、「第168條至第172條及前條所
    定之承受訴訟人，於得為承受時，應即為承受之聲明。他造
    當事人，亦得聲明承受訴訟。」民事訴訟法第170條、175條
    分別定有明文。本件上訴人之法定代理人已於民國（下同）
    97年1月16日變更為乙○○，並於97年3月5日聲明承受訴訟
    ，此有被上訴人提出之民事聲明承受訴訟狀、財政部函在卷
    可憑（見本院卷(一)第5、9頁）；又視同上訴人「Ｏ○○」於
    97年3月16日死亡，其繼承人均拋棄繼承；視同上訴人「宙
    ○○」於97年11月22日死亡，其繼承人亦均拋棄繼承；被上
    訴人壬○○於98年6月13日死亡，其繼承人除辛○○外，均
    拋棄繼承，此分別有臺灣南投地方法院投院霞家誠97繼字第
    215號及原法院南院龍家已98繼字第65號、南院龍家柔98繼
    字第1931號等通知在卷可參（見本院卷(二)第241-242頁、卷
    (三)第184、195頁、196頁）。上訴人中央存保公司對上開拋
    棄繼承部分，亦不爭執（見本院卷(三)第184頁），依上揭說
    明，自應由乙○○、辛○○承受訴訟，併予敘明。
三、本件上訴人玄○○、視同上訴人丁○○、被上訴人己○○、
    卯○○、巳○○、Ｂ○○○、Ａ○○、Ｅ○○、天○○、午
    ○○等人經合法通知並無正當理由，均未於言詞辯論期日到
    場，經核均無民事訴訟法第386條所列各款情形，爰依上訴
    人中央存款保險股份有限公司（下稱中央存保公司）之聲請
    ，由其一造辯論而為判決。
貳、實體方面：
一、本件上訴人即被上訴人中央存保公司主張：
（一）上訴理由：
    依行政院金融重建基金設置及管理條例（下稱金融重建基
      金管理條例）第16條第4項規定：「中央存款保險公司得
      以自己之名義，代參加存款保險機構或本基金向應負賠償
      責任之人提起民事訴訟。」上訴人中央存保公司則係受行
      政院金融重建基金（下稱重建基金）委託，將經營不善金
      融機構之資產和負債轉讓與承受銀行，並受委託辦理賠付
      及資產之善後處理事宜，亦有金融重建基金管理條例第5
      條、第10條規定可參。再依財政部91年5月20日台財融（
      三）字第0918010804號函示：「……該條例第16條第4項
      係在規定金融重建基金依該條例第10條規定賠付缺口後，
      取得原經營不善金融機構依法(信用合作社法、農(漁)會
      法或民法等)得向應負賠償責任之人求償之權利依據（類
      似民法第312條規定）」等語，是以金融重建基金管理條
      例第16條第4項規定，一則係賦予上訴人於訴訟上之法定
      訴訟擔當權，俾上訴人中央存保公司得於接受重建基金委
      託後，得以自己名義向損害參加存款保險機構利益之該機
      構負責人或職員，提起民事訴訟。再者，於重建基金賠付
      原經營不善金融機構後，由上訴人中央存保公司得代重建
      基金向應負賠償責任之人求償賠償金額。而臺南縣南化鄉
      農會信用部因經營不善，淨值已成負數，經重建基金列為
      該條例第5條第1項經營不善之金融機構，財政部同意由臺
      灣土地銀行承受臺南縣南化鄉農會信用部之營業及資產負
      債。於91年7月26日，上訴人中央存保公司受重建基金委
      託與承受臺南縣南化鄉農會信用部營業及資產負債之臺灣
      土地銀行訂立賠付契約，並以重建基金彌補（賠付）經營
      不善之臺南縣南化鄉農會信用部負債超過資產之差額，則
      就差額範圍內屬於臺南縣南化鄉農會信用部原有之權利，
      即生債權之法定移轉效力而移轉予重建基金所取得。準此
      ，重建基金取得臺南縣南化鄉農會信用部對被上訴人等之
      損害賠償債權後，上訴人中央存保公司即得依上開規定，
      代重建基金對被上訴人等人提起本件民事訴訟，並代重建
      基金受領被上訴人等應付之損害賠償金額。而本件之請求
      權基礎為共同侵權行為及債務不履行損害賠償請求權，並
      依不真正連帶之法理請求被上訴人等連帶給付，且據修正
      前金融重建基金管理條例第16條第4項（現修正為第17條
      ）規定請求損害賠償，由上訴人中央存保公司得直接受領
      或代重建基金為受領，請擇一為有利上訴人中央存保公司
      之判決。
    被上訴人黃○○為臺南縣南化鄉農會信用部放款經辦，自
      82年初至83年6月初擔任授信人員，實際工作內容為放款
      資格審查，貸款人身分審核是否符合資格，擔保品的估價
      總值不用查估，總放款額的歸戶卡的辦理及利息的核算，
      均係負責臺南縣南化鄉農會各項貸款業務之資格審核、徵
      信調查、標的物查估、授信審查及放款審查等相關工作，
      均為該農會處理業務之人，與農會間為僱傭契約關係。Ｆ
      ○○、辰○○派遣亥○○辦理丁○○之第二次貸款之擔保
      品之估價、徵信、被上訴人黃○○負責授信，被上訴人黃
      ○○為本件貸款案之承辦人。其次，被上訴人丁○○於81
      年間即以「假借人頭分散借款，集中使用」之方法，共以
      人頭戶向臺南縣南化鄉農會取得貸款新臺幣（下同）3100
      萬元，惟該批貸款於82年6月間起即未繳納任何利息，而
      依據臺南縣南化鄉農會之規定，該批放款應列入逾放款催
      收，理應不能再繼續借款，此情被上訴人黃○○不能推諉
      不知，卻於審查時恝置不理，致審查工作無從發揮監督查
      核之功能，難謂其已善盡注意義務。是故，原審判決認定
      被上訴人黃○○並非本件貸款案之承辦人，應有瑕疵。
    被上訴人癸○○、丑○○、己○○、卯○○、子○○○5
      人明知其非實際貸款人，依其信用狀況、還款能力、工作
      情況，並無意亦無資力償還所借款項。向金融機構借貸乃
      個人從事社會經濟活動流通資金之用，具有專屬性，因此
      ，依一般人之日常生活經驗，若不以自己名義借貸，反向
      他人借用名義，衡情可知借用名義之人乃欲利用他人名義
      以隱瞞身分方式取得借款，對於借用名義之人將損害金融
      機構之不法行為應有所預見，且不違背其本意，顯有損害
      金融機構之不確定故意存在。再者，得向臺南縣南化鄉農
      會貸款資格乃以農會會員及農會贊助會員為限，被上訴人
      癸○○、丑○○、己○○、卯○○、子○○○5人出借名
      義，乃對於Ｆ○○、辰○○、亥○○、丁○○、甲○○違
      法貸放之侵權行為，有所助益；若無該被上訴人等提供名
      義，充作借款人頭，協助取得貸款，丁○○因其無臺南縣
      南化鄉農會會員資格，無從取得該項借款，亦無從損害臺
      南縣南化鄉農會之權利。另被上訴人等人主張本件侵權行
      為已罹於2年短期時效云云，然按最高法院46年台上字第3
      4號判例：「所謂知有損害，非僅指單純知有損害而言，
      其因而受損害之他人行為為侵權行為，亦須一併知之，若
      僅知受損害及行為人，而不知其行為之為侵權行為，則無
      從本於侵權行為請求賠償，時效即無從進行。」雖上訴人
      於93年12月6日檢送檢查報告，可知有本件損害存在，惟
      究係何人所為及供述如何，乃由法務部調查局臺南縣調查
      站（下稱臺南縣調查站）及臺灣臺南地方法院檢察署（下
      稱臺南地檢署）偵查，因偵查不公開原則，上訴人無從得
      知侵權行為人及侵權行為之行為事實，易言之，在被上訴
      人等人犯罪案件提起公訴前（92年3月28日），上訴人無
      從知悉。是故，上訴人於93年3月29日提起本件訴訟，自
      未罹於消滅時效。綜上，原審判決卻認定被上訴人癸○○
      、丑○○、己○○、卯○○、子○○○未明知貸款之查估
      授信程序是否違反，及未參與違法放貸行為云云，實有所
      違誤。被上訴人即被告癸○○、丑○○、己○○、卯○○
      、子○○○5人之行為符合共同侵權行為之要件，而應與
      違法貸放之人負連帶損害賠償責任。
    被上訴人辛○○之被繼承人壬○○為臺南縣南化鄉農會北
      寮分部主任，亦係負責該農會各項貸款業務之資格審核、
      徵信調查、標的物查估、授信審查及放款審查等相關工作
      ，均為該農會處理業務之人；壬○○卻於本件貸款之放貸
      過程，並未進行正常審核貸款之程序，已屬違背職務；加
      上就上訴人玄○○本件貸款案，一人身兼徵信及授信，而
      且僅僅4日時間即完成徵信、授信及放款，如此明顯之瑕
      疵，壬○○身為北寮分部主任完全未加以監督、制止或糾
      正，縱壬○○非明知，且非配合貸款人之要求，亦屬壬○
      ○未善盡查核及監督之責。是故，壬○○辯稱其不知情云
      云，純為臨訟卸責之詞，不足採信。而被上訴人巳○○、
      Ｂ○○○、Ａ○○、Ｅ○○、天○○5人乃有償提供人頭
      供被上訴人Ｏ○○使用，此由臺南地檢署檢察官起訴書，
      及被上訴人巳○○在原法院92年度金易字第2號92年7月24
      日庭訊筆錄稱述：「（提供人頭給Ｇ○○○貸款時情形如
      何？）有一位叫Ｔ○的人，叫我提供人頭讓他人向臺南縣
      南化鄉農會借款，Ｔ○有拿2萬元給我當代價，我不識字
      ，我也不知道我現在欠了農會多少錢」等語，可證其等在
      客觀上應係明知或有未必故意知悉他人將使用其帳戶之目
      的乃在於損害他人或犯罪所用，且已因其提供行為而取得
      利益，自屬事前分贓，難謂被上訴人巳○○、Ｂ○○○、
      Ａ○○、Ｅ○○、天○○5人無侵權之故意。
    本件貸款案原由戌○○與Ｆ○○、辰○○協議，先由戌○
      ○提供坐落關廟鄉○○○段1120、1324地號等土地，該土
      地並非戌○○所自耕且與農民訂有三七五租約，辰○○指
      示亥○○、地○○、Ｈ○○等人負責審核，被上訴人亥○
      ○於審核時，故意未對三七五租約乙事善盡調查。其後，
      戌○○取得臺南縣南化鄉農會贊助會員資格，故準備將該
      筆貸款由鄂正道名下轉至戌○○名下。Ｆ○○於戌○○原
      先以鄂正道名義貸款時，即明知本件貸款案之擔保品土地
      上有三七五租約存在及高估土地價格等情事，惟仍違背其
      職務而審核通過貸款案，此有訴外人Ｉ○、Ｈ○○於臺南
      地檢署之偵訊中證述翔實。再者，Ｆ○○對於徵信人員係
      以原先鄂正道之不動產放款調查值報告影本修改姓名後充
      作戌○○之不動產放款調查值報告表一情，Ｆ○○及辰○
      ○多次退件之過程中，應知之甚稔，因此，在客觀上有違
      背審查放款之職務行為；甚且，戌○○於83年6月24日取
      得贊助會員資格，於同年7月20日提出貸款申請，而土地
      抵押權設定書卻於同年7月11日即已完成，該筆高額貸款
      於同年8月8日快速通過，顯見Ｆ○○、辰○○、亥○○明
      知且刻意配合，以形式上作業完全未對戌○○之貸款加以
      審查之情形，甚為明顯。亥○○於戌○○以鄂正道為人頭
      貸款時，即故意未調查貸款擔保品土地是否有三七五租約
      存在，明顯違反臺南縣南化鄉農會不得以有三七五租約之
      土地為擔保品之規定，且為亥○○於偵查階段已供承在案
      ，因此，亥○○辯稱調查戌○○之貸款案時已調職云云，
      前後矛盾似有誤導之情形。
    被上訴人Ｃ○○為借款人頭，乃符合共同侵權行為之要件
      ，理由同前之說明。
    被上訴人辰○○、黃○○為臺南縣南化鄉農會信用部主任
      及放款經辦人員，均應善盡貸放款之審查職務；惟被上訴
      人戊○○以午○○為人頭貸款案，係於83年2月26日提出
      申請，而土地抵押權設定書卻於同年月22日即已完成，而
      於同年月26日申請當日即為通過，顯然被上訴人戊○○與
      臺南縣南化鄉農會之主管、經辦事前已為協議，而被上訴
      人辰○○、黃○○實際並未為任何之審查，即行配合違法
      貸款，難謂其無違背職務之情事。被上訴人黃○○辯稱其
      僅為按規定逐層簽報，並無疏失云云；然授信業務之各個
      評估環節均在降低風險，確保金融機構債權，各承辦人應
      以獨立審查為原則；若按黃○○所稱，其授信工作僅僅文
      書整理、橡皮圖章，似完全無庸審查評估，則徵信、授信
      工作之監督功能蕩然無存，故其上開所辯與其工作職務完
      全違背，而為臨訟之辯詞而已，不足採信。況且，於本件
      貸款案中，黃○○於貸款人申請當日，若未配合簽報，如
      何能於當日即快速通過。原審判決僅以前揭二被上訴人不
      知亥○○所製作之現場圖不實，即認其無違背職務，殊屬
      誤會。而午○○為借款人頭，乃符合共同侵權行為之要件
      ，理由同前之說明。
（二）上訴聲明：求為判決原判決關於駁回上訴人中央存保公
      司在第一審中下述第二至第六項聲明部分之訴及其法定利
      息、假執行之聲請暨負擔訴訟費用之裁判均廢棄。被上
      訴人黃○○、癸○○、丑○○、己○○、卯○○、子○○
      ○等人應連帶給付重建基金13,957,058元，及自93年4月1
      5日起至清償日止，按週年利率百分之5計算之利息，並由
      上訴人中央存保公司直接受領。被上訴人巳○○、Ｂ○
      ○○、Ａ○○、Ｍ○○、天○○、辛○○（即壬○○之承
      受訴訟人）應連帶給付重建基金9,913,784元，及自93年4
      月15日起至清償日止，按週年利率百分之5計算之利息，
      並由上訴人中央存保公司直接受領。被上訴人未○○等
      3人應於繼承被繼承人Ｆ○○之遺產範圍內為限，與被上
      訴人丙○○、亥○○、地○○等人連帶給付重建基金650
      萬元，及被上訴人亥○○、地○○應自93年4月15日起至
      清償日止，被上訴人丙○○、未○○等3人自93年5月28日
      起，均至清償日止，按週年利率百分之5計算之利息，並
      由上訴人中央存保公司直接受領。被上訴人Ｃ○○應給
      付重建基金33,235,759元，及自93年4月15日起至清償日
      止，按週年利率百分之5計算之利息，並由上訴人中央存
      保公司直接受領。被上訴人辰○○、黃○○、午○○等
      人應連帶給付重建基金8百萬元，及自93年4月15日起至清
      償日止，按週年利率百分之5計算之利息，並由上訴人中
      央存保公司直接受領。上開第1項第一審廢棄部分及第
      二審訴訟費用均由被上訴人等連帶負擔。第2至第6項，
      請准宣告假執行。
（三）答辯理由：
    上訴人未○○等3人之被繼承人Ｆ○○為臺南縣南化鄉農
      會總幹事，視同上訴人辰○○為信用部主任，被上訴人黃
      ○○、亥○○為信用部放款經辦，爾等均分別負責該農會
      各項貸款業務之資格審核、徵信調查、標的物查估、授信
      審查及放款審核等相關工作，均為該農會處理業務之人。
      均明知：農會不得對會員以外之人放款，且農會放款之用
      途以農會產銷為限，對於每一會員及其同戶家屬放款總額
      不得超過9,000,000元；已設定抵押權、地上權、或其他
      物權之土地、地上建築物不得同時提出作為抵押之土地；
      自耕以外之田、旱地目之土地或已有三七五租約之耕地，
      不得充當抵押物；土地為擔保物時，非建地之土地按其坐
      落之位置，其估價以公告現值加1至3倍評估。丁○○於81
      年間，利用知情之寅○○、己○○、子○○○、卯○○等
      4人加入臺南縣南化鄉農會作為贊助會員，並取得申請貸
      款之資格後，再於82年1、2月間提供其母親Ｌ○○○之2
      筆土地（臺南市安南區○○○段769-1、770-1地號土地。
      84年7月9日重劃後為怡中段480、481地號），及其父親Ｊ
      ○○之臺南市○○區○○段633地號土地及地上建物作為
      其以上開4名人頭向臺南縣南化鄉農會借款之擔保品，貸
      得31,000,000元。惟於82年6月起即未繳納利息而列入臺
      南縣南化鄉農會逾期未繳息之貸款。就前揭逾期未繳息之
      貸款，臺南縣南化鄉農會理應進行催討查封拍賣擔保物之
      程序。然於83年間，丁○○透過代書甲○○之聯繫，向臺
      南縣南化鄉農會以「借新還舊」重新估價之方式，擬高估
      擔保品之價值提高借款額，進而避免該批擔保品遭查封拍
      賣。而Ｆ○○、辰○○、亥○○、黃○○均明知丁○○非
      臺南縣南化鄉農會會員，竟夥同知情之借款人頭癸○○、
      丑○○、己○○、卯○○、子○○○等5人，由丁○○、
      甲○○、Ｆ○○、辰○○、亥○○等人一同開會商議決定
      貸款金額為56,000,000元後，由丁○○以前揭擔保品，並
      提供新的人頭戶再度辦理借款。並於83年5月30日，形式
      上由Ｆ○○、辰○○派遣亥○○再次辦理該批擔保品之估
      價。惟爾等均明知臺南市安南區○○○段769-1、770-1地
      號土地，在82年度之公告現值為每平方公尺3,900元、9,0
      00元，且溪心寮段769-1地號土地未面臨道路，亦未具有
      每坪9,750元之價值，土地上更有釣蝦場等未登記建物存
      在，非作為農牧使用。故依據「臺南縣農會擔保品估價標
      準表」之規定，應扣除土地增值稅，扣除後，其總價值並
      不具貸放56,000,000元之價值。乃亥○○奉辰○○之命，
      故意未扣除土地增值稅，藉此高估放款值為57,776,400元
      。再由甲○○與丁○○2人於83年6月初，以癸○○、丑○
      ○、己○○、卯○○、子○○○等5人為名義向臺南縣南
      化鄉農會辦理貸款，由亥○○負責徵信，黃○○負責授信
      ，Ｆ○○、辰○○負責審核。然爾等均明知實際貸款人為
      丁○○，且人頭即己○○、卯○○、子○○○等3人前次
      借款已逾1年未繳納利息，信用記錄不良，並無資力償還
      該筆借款，卻未對該5人之信用狀況、還款能力、工作情
      況為授信審查，即由Ｆ○○與辰○○快速審核通過，使丁
      ○○順利取得貸款56,000,000元後，亦僅繳交2個月利息
      ，即未再繳息。Ｆ○○、辰○○2人趁丁○○辦理前揭「
      借新還舊」貸款機會，高估臺南市安南區○○○段769-1
      、770-1地號之土地價值，再謂擔保品價值已足夠，而未
      將臺南市○○區○○段633地號土地及地上建物繼續作為
      上開貸款之擔保，甚至不顧該批借款已有4個月逾期未繳
      息之紀錄，逕自核准塗銷臺南市○○區○○段633地號土
      地及地上建物之抵押權設定，以圖利丁○○。丁○○於塗
      銷當日立刻持該筆土地向其他銀行借款，造成該批借款擔
      保物減少之不良後果，而丁○○亦從未再繼續繳交貸款，
      迄至90年3月間，造成臺南縣南化鄉農會損失高達98,930,
      000元。依民法第544條規定，Ｆ○○與辰○○、亥○○、
      黃○○等4人自應對臺南縣南化鄉農會負債務不履行之損
      害賠償責任。而Ｆ○○雖已過世，惟依民法第1148條規定
      ，其繼承人仍應承受Ｆ○○對臺南縣南化鄉農會之債務不
      履行損害賠償責任。另Ｆ○○之繼承人即上訴人丙○○、
      未○○等3人及視同上訴人辰○○、亥○○、被上訴人黃
      ○○，依民法第184條、第185條等規定應與癸○○、丑○
      ○、己○○、卯○○、子○○○、丁○○、甲○○等人對
      臺南縣南化鄉農會負侵權行為之連帶損害賠償責任。（此
      部分原審判命辰○○、亥○○、丁○○、甲○○、丙○○
      應連帶給付，未○○等3人應於繼承被繼承人Ｆ○○所得
      遺產範圍內為限，與辰○○、亥○○、丁○○、甲○○、
      丙○○連帶給付第三人重建基金13,957,058元，及辰○○
      、亥○○、丁○○、甲○○自93年4月15日起，丙○○、
      未○○、申○○、酉○○自93年5月28日起，均至清償日
      止，按年息百分之5計算之利息，並由上訴人中央存保公
      司直接受領。上訴人中央存保公司就此部分之上訴聲明為
      ：黃○○、癸○○、丑○○、己○○、卯○○、子○○○
      等人應連帶給付重建基金13,957,058元，及自93年4月15
      日起至清償日止，按週年利率百分之5計算之利息，並由
      上訴人中央存保公司直接受領。而原審被告甲○○、未○
      ○等3人、丙○○就此提起上訴，亥○○、辰○○、丁○
      ○視同上訴。）
    Ｆ○○、辰○○、壬○○、玄○○等人明知Ｇ○○○（已
      亡，其繼承人均拋棄繼承）非臺南縣南化鄉農會會員，且
      其所有坐落臺南縣玉井鄉○○○段583-27地號等12筆土地
      ，83年公告現值每平方公尺200元至250元不等，有部分與
      他人共有之土地已向臺南縣玉井鄉農會抵押借款，並不具
      貸放56,000,000元之價值。Ｇ○○○竟以20,000元不等之
      代價僱用非臺南縣南化鄉農會會員之被上訴人巳○○、Ｂ
      ○○○、Ａ○○、Ｍ○○、天○○等5人擔任借款人頭，
      於83年8月20日與23日由Ｇ○○○分二批以該5人之名義申
      請加入為贊助會員；Ｆ○○則予以快速通過。Ｇ○○○立
      即於83年8月30日帶領該5人辦理貸款，由Ｆ○○、辰○○
      指示玄○○以一人身兼徵信及授信工作。辰○○先在供擔
      保之土地所有權狀上以鉛筆註明每筆土地欲貸之金額，Ｆ
      ○○與辰○○決定該件貸款案之土地評估標準為公告現值
      加3倍後，再交玄○○為形式上作業。玄○○為配合Ｆ○
      ○、辰○○指示，遂於製作該批貸款案之不動產放款值調
      查報告表時，偽造登載不實之現場圖，使該批供擔保之土
      地均相連且均面臨道路，高估土地價值為每平方公尺2,00
      0元至2,200元，高估放款值為62,262,108元，以符合Ｆ○
      ○、辰○○之要求公告現值加3倍而貸得總額56,000,000
      元。玄○○亦未對該5人之信用狀況、還款能力、工作情
      況為授信審查。Ｆ○○、辰○○則快速審核通過，使Ｇ○
      ○○藉此種「分散借款、集中使用」之方法，由巳○○等
      5人擔任借款人頭，向臺南縣南化鄉農會順利貸得55,000,
      000元。惟Ｇ○○○取得貸款後僅繳交一個月利息，嗣經
      拍賣抵押物抵償後，臺南縣南化鄉農會之損失至少52,370
      ,155元。依民法第544條規定，Ｆ○○與辰○○、壬○○
      、玄○○等人自應對臺南縣南化鄉農會負債務不履行之損
      害賠償責任。另依民法第184條、第185條規定，Ｆ○○與
      辰○○、壬○○、玄○○、巳○○、Ｂ○○○、Ａ○○、
      Ｍ○○、天○○等人對臺南縣南化鄉農會亦應負侵權行為
      之連帶損害賠償責任，兩者係屬不真正連帶債務。故上訴
      人中央存保公司依法請求被上訴人巳○○等給付52,370,1
      55元之損失（此部分原審判命辰○○、玄○○、Ｏ○○即
      Ｇ○○○、丙○○應連帶給付，未○○等3人應於繼承被
      繼承人Ｆ○○所得遺產範圍內為限，與辰○○、玄○○、
      Ｏ○○即Ｇ○○○、丙○○連帶給付第三人重建基金9,91
      3,784元，及辰○○、玄○○自93年4月15日起，Ｏ○○即
      Ｇ○○○自96年8月29日起，丙○○、未○○等3人自93年
      5月28日起，均至清償日止，按年息百分之5計算之利息，
      並由上訴人中央存保公司直接受領。上訴人中央存保公司
      此部分之上訴聲明為：被上訴人巳○○、Ｂ○○○、Ａ○
      ○、Ｍ○○、天○○、辛○○（即壬○○之承受訴訟人）
      應連帶給付重建基金9,913,784元，及自93年4月15日起至
      清償日止，按週年利率百分之5計算之利息，並由上訴人
      直接受領。此部分原審被告玄○○、未○○等3人、丙○
      ○提起上訴）。
    Ｆ○○、辰○○、亥○○均明知原審被告戌○○所有坐落
      臺南縣關廟鄉○○○段1120、1324地號土地，82年公告現
      值僅為每平方公尺900元及800元不等，且該二筆土地並非
      戌○○自耕，且與農民訂有耕地三七五租約，依臺南縣南
      化鄉農會之放款規定不得放款作為擔保品。乃戌○○以訴
      外人鄂正道為貸款人頭，由辰○○指示亥○○、地○○及
      訴外人Ｈ○○等人負責審核之工作，辰○○更委由非臺南
      縣南化鄉農會所僱用之專任代書承辦該件土地謄本、抵押
      權設定等工作，故意未對該土地有無三七五租約作調查，
      以逃避農會規定。亥○○負責徵信時，竟故意於審核時違
      反農會內部作業程序，未載明該土地尚與農民訂有耕地三
      七五租約。Ｆ○○、辰○○則審核通過貸款13,000,000元
      貸款予人頭鄂正道。嗣因戌○○取得贊助會員資格，擬將
      貸款轉至自己名下，Ｆ○○、辰○○乃指示Ｈ○○、Ｉ○
      辦理該借款之徵信、授信事宜，惟Ｈ○○、Ｉ○二人不願
      依其指示借款13,000,000元與戌○○。辰○○乃由地○○
      變更原由鄂正道貸款所簽訂之抵押權契約書，變更為戌○
      ○。Ｈ○○因不願承擔責任，故先將亥○○於83年6月6日
      所製作貸款人為鄂正道之前揭不動產放款值調查表影印存
      證後，再將借款人塗改成戌○○以為消極抗議。Ｆ○○、
      辰○○則按照戌○○申請貸款之金額13,000,000元快速通
      過。惟該筆貸款僅繳交3個月利息。迄至90年4月13日合計
      積欠本息、違約金達23,348,903元，致臺南縣南化鄉農會
      造成鉅額損失。依民法第544條規定，Ｆ○○與辰○○、
      亥○○、地○○等人自應對臺南縣南化鄉農會負債務不履
      行之損害賠償責任。再依民法第184條、第185條等規定，
      Ｆ○○與辰○○、亥○○、地○○、戌○○等人對臺南縣
      南化鄉農會亦構成侵權行為。故上訴人請求丙○○、未○
      ○等3人、辰○○、亥○○、地○○、戌○○等人應連帶
      給付重建基金23,348,903元，及自91年7月26日起至清償
      日止，按年息百分之5計算之利息，並由上訴人中央存保
      公司代為受領（原審此部分判命辰○○、戌○○應連帶給
      付第三人重建基金650萬元，及辰○○自93年4月15日起，
      戌○○自96年8月28日起，均至清償日止，按年息百分之5
      計算之利息，並由上訴人中央存保公司直接受領。上訴人
      中央存保公司此部分之上訴聲明：未○○等3人應於繼承
      被繼承人Ｆ○○之遺產範圍內為限，與丙○○、亥○○、
      地○○等人連帶給付重建基金650萬元，及被上訴人亥○
      ○、地○○應自93年4月15日起至清償日止，被上訴人丙
      ○○、未○○等3人自93年5月28日起至清償日止，按週年
      利率百分之5計算之利息，並由上訴人中央存保公司直接
      受領，此部分原審被告戌○○、辰○○並未提上訴）。
    Ｆ○○、辰○○、地○○明知被上訴人宙○○所有坐落臺
      南縣玉井鄉○○○段717-3地號等14筆土地，編定使用為
      林地，且83年公告現值每平方公尺僅為300元，且已向臺
      南縣左鎮鄉農會抵押借款，不具貸放價值，竟由宙○○攜
      同被上訴人Ｃ○○於83年10月6日先申請加入贊助會員，
      Ｆ○○則快速通過，通過同日即提出貸款申請，並由地○
      ○負責徵信審核。爾等均明知該批貸款實際貸款人為宙○
      ○，並非Ｃ○○，且Ｃ○○並無正常職業，信用紀錄不良
      ，並無任何資力足以償還該筆借款，而地○○等人竟於未
      完成該批土地之估價前，亦未調查Ｃ○○之實際經濟狀況
      ，即於83年10月7日與宙○○、Ｃ○○2人簽訂抵押權契約
      書。Ｆ○○等人先於同年10月11日核准無擔保放款各500,
      000元，復由地○○於同年10月14日高估該筆土地之放款
      值為20,251,935元。Ｆ○○、辰○○2人則快速通過，違
      法核准宙○○借款13,000,000元，Ｃ○○借款8,500,000
      元，合計貸放21,500,000元，超過原高估價值1,248,000
      餘元。貸放後，宙○○並未繳交任何利息，致臺南縣南化
      鄉農會本息及違約金損失逾36,000,000元。Ｆ○○、辰○
      ○、地○○等人自應對臺南縣南化鄉農會負債務不履行之
      損害賠償責任，並應與宙○○、Ｃ○○等人對臺南縣南化
      鄉農會負連帶損害賠償責任。故而請求丙○○、未○○等
      3人、辰○○、地○○、宙○○、Ｃ○○等人應連帶給付
      行政院金融重建基金36,000,000元，及自91年7月26日起
      至清償日止，按年息百分之5計算之利息，並由上訴人中
      央存保公司直接受領或代為受領（原審此部分判命辰○○
      、地○○、宙○○、丙○○應連帶給付，未○○等3人應
      於繼承被繼承人Ｆ○○所得遺產範圍內為限，與辰○○、
      地○○、宙○○、丙○○連帶給付第三人重建基金33,235
      ,759元，及辰○○、地○○自93年4月15日起，宙○○自9
      6年9月9日起，丙○○、未○○等3人自93年5月28日起，
      均至清償日止，按年息百分之5計算之利息，並由上訴人
      中央存保公司直接受領。此部分上訴人中央存保公司上訴
      聲明：被上訴人Ｃ○○應給付重建基金33,235,759元，及
      自93年4月15日起至清償日止，按週年利率百分之5計算之
      利息，並由上訴人中央存保公司直接受領。原審被告地○
      ○、未○○等3人、丙○○提起上訴，宙○○死亡，辰○
      ○視同上訴）。
    Ｆ○○、辰○○、亥○○、黃○○明知被上訴人戊○○並
      非臺南縣南化鄉農會會員，且戊○○所有坐落臺南縣楠西
      鄉○○段453-3、453-5地號等2筆土地，82年公告現值每
      平方公尺僅為600元，且已向臺南縣楠西鄉農會抵押借款
      ，不具貸放8,000,000元之價值，亦知實際借款人為戊○
      ○，非其兄午○○，竟由亥○○負責調查徵信，且為配合
      Ｆ○○之指示，遂於製作該批貸款案之不動產放款值調查
      報告表時，偽造登載不實之現場圖，高估放款值為8,204,
      895元。隨即由授信人員黃○○簽報，Ｆ○○、辰○○則
      快速通過，核准午○○借款8,000,000元。惟戊○○取得
      貸款後並未繳交任何利息，造成臺南縣南化鄉農會至少8,
      000,000元之損失。依民法第544條規定，Ｆ○○與辰○○
      、亥○○、黃○○等人自應對臺南縣南化鄉農會負債務不
      履行之損害賠償責任。再依民法第184條、第185條等規定
      ，Ｆ○○、辰○○、亥○○、黃○○、戊○○、午○○等
      人對臺南縣南化鄉農會亦應負侵權行為之連帶損害賠償責
      任。故而，請求丙○○、未○○等3人、辰○○、亥○○
      、黃○○、戊○○、午○○等人應連帶給付重建基金8,00
      0,000元，及自91年7月26日起至清償日止，按年息百分之
      5計算之利息，並由上訴人中央存保公司直接受領（此部
      分原審判命亥○○、戊○○、丙○○應連帶給付，未○○
      等3人應於繼承被繼承人Ｆ○○所得遺產範圍內為限，與
      亥○○、戊○○、丙○○連帶給付第三人重建基金800萬
      元，及亥○○、戊○○自93年4月15日起，丙○○、未○
      ○等3人自93年5月28日起，均至清償日止，按年息百分之
      5計算之利息，並由上訴人中央存保公司直接受領。上訴
      人中央存保公司上訴聲明：辰○○、黃○○、午○○等人
      應連帶給付重建基金8百萬元，及自93年4月15日起至清償
      日止，按週年利率百分之5計算之利息，並由上訴人中央
      存保公司直接受領。原審被告未○○等3人、丙○○提起
      上訴，亥○○，辰○○、戊○○視同上訴）。
（四）答辯聲明：求為判決：上訴駁回。第一、二審訴訟費
      用由上訴人等負擔。
二、被上訴人等則以下列等語資為抗辯：
（一）上訴人即被告甲○○部分：
    上訴人甲○○自80年7月1日起，即以攤販為業，並非代書
      。甲○○除於82年5月間，因丁○○向甲○○借用12,000,
      000元，丁○○以Ｌ○○○所有坐落臺南市○○區○○段6
      33地號、溪心寮段770之1地號、同段769之1地號及地上建
      物設定同金額之抵押權外（以甲○○之妻黃瑩珍名義設定
      抵押權5,000,000元，甲○○內弟黃昭封名義設定抵押權7
      ,000,000元），對於上開土地嗣後丁○○另有設定抵押權
      貸款之事實，並不知情。甲○○否認於83年間，丁○○透
      過甲○○之聯繫，向臺南縣南化鄉農會以「借新還舊」重
      新估價之方式，與丁○○、Ｆ○○、辰○○、亥○○等人
      開會商議決定貸款金額為5,600萬元，及與丁○○於83年6
      月初，以癸○○、丑○○、己○○、卯○○、子○○○等
      5人名義，向臺南縣南化鄉農會辦理貸款之事實。上訴人
      中央存保公司於90年7月間檢查臺南縣南化鄉農會時，即
      已發現該農會「檢查基準日（90.8.30）該信用部放款總
      額1.111百萬元，逾期放款（含催收款項）618萬元，逾放
      比率高達55.2%，…財務狀況惡化，已無風險承擔能力，
      嚴重影響其正常營運。」「癸○○等5戶催收款項（即本
      件），…預估債權收回顯有困難。」等情，有93年12月6
      日存保清理字第30010271號函及所附「檢查報告」附卷可
      證。再刑事部分，臺南縣調查站於90年3月間即開始約談
      丁○○、卯○○、子○○○、丑○○、己○○，同年4月1
      1日約談臺南縣南化鄉農會總幹事Ｆ○○及辰○○、壬○
      ○等人，亦有臺南縣調查站調查筆錄可參。臺南縣南化鄉
      農會既於90年4月間知有損害及賠償義務人，竟遲至93年3
      月29日始提起本訴，顯已逾越侵權行為損害賠償請求權2
      年之時效期間，其請求權已消滅。丁○○以癸○○、卯○
      ○、子○○○、丑○○、己○○等5人名義向臺南縣南化
      鄉農會辦理貸款56,000,000元，並非甲○○代理土地抵押
      權設定登記貸款手續。按癸○○、卯○○、子○○○、丑
      ○○係委任訴外人Ｐ○○，被上訴人己○○係委任訴外人
      Ｑ○○，代理本件土地抵押權設定登記貸款手續。刑事部
      分僅涉嫌是否與丁○○，以癸○○、卯○○、子○○○、
      丑○○、己○○等人之名義，向臺南縣南化鄉農會貸款56
      ,000,000元，上訴人中央存保公司竟請求甲○○連帶給付
      98,930,000元，亦有可議。上訴人主張因丁○○向臺南縣
      南化鄉農會貸款，經追償後，仍受有無法受償之損害13,9
      57,058元，惟丁○○乃先後二度以卯○○等人加入臺南縣
      南化鄉農會為會員而貸得款項，其第一次在81年間，共計
      貸得3,100萬元，次於83年6月間，二度貸款合計貸得共5,
      600萬元借款，並還清第一次貸款之借貸本息；況其先後
      兩次之貸款會員名義並不相同，是上訴人究竟認為何次之
      借貸過程及內容為侵權行為？應有先予釐清之必要，不可
      如原審判決，含混帶過，模糊不清。
    依臺南市安南地政事務所查覆，自89年起（該事務所資料
      查詢系統之啟用時間）均無「甲○○」者，向該地政事務
      所登錄執行「代書」或「土地登記專業代理人」之業務【
      見卷附該所97年5月15日安南地所一字第0970003667號函
      】。自87年至95年間，亦查無甲○○以土地登記專業代理
      人之執行業務所得申報資料【見卷附財政部臺灣省南區國
      稅局臺南市分局97年5月15日南區國稅南市二字第0970030
      309號函】。雖甲○○曾於81年間以自己名義申請都市計
      畫土地使用分區證明，惟該文書之申辦並不以從事代書業
      務之身分為必要，亦不得憑之認為甲○○以代書為業。
    依農會法等相關規定，加入農會為贊助會員而申辦貸款，
      並無違法可言，故縱以寅○○、己○○、子○○○、卯○
      ○等4人遷址為農會會員，進而申辦抵押貸款，尚非法所
      不許。臺南縣南化鄉農會就此次貸款之申請審核，於擔保
      品價值之評估上，其價值明顯高於借貸款項，且已有扣除
      土地增值稅稅額，應係符合相關貸放規定之要求與標準。
      另參酌本案相關刑事訴訟部分，檢察官及原審判決均未認
      為此次合計3100萬元貸款有何違法之處，且81年間擔任臺
      南縣南化鄉農會總幹事及信用部主任之曾永長、壬○○2
      人，均未被提起公訴，上訴人中央存保公司也未見異議，
      是可認上訴人中央存保公司亦不認為該次貸款有何違法之
      處！故本件上訴人中央存保公司就該第一次貸款並未證明
      有何不法之過程或內容，則縱甲○○曾介紹代書林秀娟為
      丁○○向臺南縣南化鄉農會辦理抵押貸款，甲○○均無構
      成背信之理，即無侵權行為可言，此原審判決殊有所誤會
      ，應有廢棄之理由。
    丁○○於第一次貸款未能依約繳息後，若臺南縣南化鄉農
      會依規定催告執行，未必不能全額受償或受償較高之額度
      。而丁○○再次向臺南縣南化鄉農會貸得款項，係由訴外
      人庚○○、Ｑ○○協辦，此有卷附台南縣調查站90年8月2
      9日厲法字第908332號函，指明庚○○為丁○○貸款之仲
      介人，於83年6月間（第二次）辦理之多筆巨額貸款，流
      向代書Ｑ○○、Ｒ○○（Ｑ○○配偶）、Ｄ○○（庚○○
      配偶）之帳戶（按83年6月8日匯Ｑ○○980萬元，83年6月
      9日匯Ｒ○○340萬元，及83年6月14日匯Ｄ○○帳戶210萬
      元，匯Ｒ○○帳戶270萬元）；此與另臺灣土地銀行安南
      分行函覆鈞院之說明，亦相吻合（見該行97年6月13日安
      南放字第0970000111號函）。是足證臺南縣調查站函送意
      旨所指該次貸款確係由庚○○仲介辦理無疑。且丁○○於
      刑事一審法院釐清「……第二次貸款是由Ｓ○○（按庚○
      ○之誤）辦的沒錯，且全權委託……我剛說的委託甲○○
      ，是指第一次借款」（見刑事一審卷(八)97年7月16日審判
      筆錄第8頁）。癸○○於刑事第一審法院稱：「甲○○辦
      理第一次貸款，第二次不是他，最後一次來辦的是Ｓ○○
      （按庚○○之誤）」（見同上審判筆錄第19頁）；證人卯
      ○○稱：「第一次是甲○○帶我們去的，第二次是由Ｓ○
      ○（庚○○）、丁○○帶我們去的，甲○○沒有帶我們去
      辦第二次」（見同上審判筆錄第24頁）。子○○○證稱：
      「……第二次不是甲○○辦的……」（見同上審判筆錄第
      27頁），均可釐清其等前於調查或偵查筆錄之陳述，實因
      混淆二次貸款而有籠統且與事實不符之陳述。又辰○○於
      刑事第一審法院證陳：「不認識甲○○，甲○○沒有辦第
      二次貸款，商議的不是甲○○」（見刑事一審法院卷(八)97
      年7月16日審判筆錄第11頁），並於鈞院再次澄清其事（
      見鈞院卷97年11月17日準備程序筆錄第2頁）。
    丁○○於83年6月8日貸得合計5600萬元款項之前，已先行
      償還積欠甲○○1320萬元之借款本利。假設該5600萬元之
      貸款是由甲○○所辦理掌控，則殊無先行調借千萬元鉅資
      清償自己之必要。以上，均足佐證甲○○確未參與丁○○
      於83年6月間二度向臺南縣南化鄉農會貸款之事。縱丁○
      ○再向臺南縣南化鄉農會貸款因有瑕疵或不法而附有損害
      賠償責任，惟甲○○既未參與該次貸款之申辦，自無共同
      侵權行為可言。
    並為上訴聲明：求為判決：1.原判決關於上訴人甲○○敗
      訴部分廢棄。2.上開廢棄部分，被上訴人中央存保公司在
      第一審之訴及假執行之聲請均駁回。3.訴訟費用由被上訴
      人中央存保公司負擔。
（二）上訴人即被告玄○○部分：並未於言詞辯論期日到場，惟
      依其所提書狀所為之聲明及陳述如下：
    玄○○於辦理系爭貸款當時係擔任臺南縣南化鄉農會北寮
      分部放款經辦，並非信用部放款經辦。又玄○○於81年4
      月至臺南縣南化鄉農會任職，先被派左營副食供應站（供
      銷部）工作，82年6月調回至農會公庫，83年6月派調至產
      銷班擔任選果工作，83年8月始調回臺南縣南化鄉農會北
      寮分部辦理徵信、放款工作，玄○○並未受過專業訓練，
      對該項業務並不熟悉。關於Ｇ○○○所有坐落臺南縣玉井
      鄉○○○段583之27地號等12筆土地辦理貸款過程，係信
      用部主任辰○○打電話指示有人要來辦理5筆貸款，金額
      共55,000,000元，並要求玄○○將貸款文件先供貸款人簽
      名，玄○○乃依長官即辰○○之指示辦理，期間所須辦理
      之各項審核文件填寫，玄○○亦均請示辰○○後辦理，上
      開貸款案經送請主管審核，於最後由玄○○送請總幹事即
      已故之Ｆ○○批示核可。申言之，玄○○係信任長官辰○
      ○、Ｆ○○之指示辦理上開貸款案件，並無任何故意或過
      失不法侵害臺南縣南化鄉農會之情事，於處理事務上更無
      過失或逾越權限之行為。故被上訴人中央存保公司依民法
      第544條、184條、第185條之規定，請求上訴人玄○○應
      對上開農會負債務不履行、侵權行為之連帶賠償責任，自
      無理由。
    按因侵權行為所生之損害賠償請求權，自請求權人知有損
      害及賠償義務人時起，二年間不行使而消滅，民法第197
      條第1項前段定有明文。次按就債之履行有利關係之第三
      人為清償後，以自己之名義所代位行使者，係債權人之權
      利而非第三人之求償權，第三人之求償權雖於代為清償時
      發生，但第三人以自己之名義代位行使債權人之權利時，
      其請求權是否因罹於時效而消滅，應以債權人之請求權為
      準，最高法院著有77年台上字第2215號判例參照（該判例
      雖已不再援用，但其法理仍適用）。則依上開判例意旨之
      法理而言，其請求權是否因罹於時效而消滅，自應以臺南
      縣南化鄉農會之請求權為準據。上訴人中央存保公司依民
      法第184條、第185條規定，主張玄○○應負共同侵權行為
      連帶賠償責任，則該侵權行為損害賠償請求權，依前揭說
      明，自應以臺南縣南化鄉農會知有損害及賠償義務人時起
      ，二年間不行使而消滅。而臺南縣南化鄉農會早於90年間
      ，接受財政部委託上訴人施以金融檢查時，被上訴人等人
      早於90年4月間即以犯背信等罪之犯罪嫌疑人之身分遭臺
      南縣調查站約談，此有調查筆錄附於刑事卷可稽，足徵臺
      南縣南化鄉農會至少已於90年間即已知悉系爭貸款案之相
      關案情，則本件遲至93年3月29日始起訴，其請求權顯已
      罹於時效而消滅。另上訴人中央存保公司依民法第544條
      規定主張玄○○應負連帶賠償責任云云。惟按數人負同一
      債務，明示對債權人各負全部給付責任者，為連帶債務。
      無前項之明示時，連帶債務之成立，以法律有規定者為限
      ，民法第272條定有明文。故而上訴人中央存保公司訴之
      聲明第2項前段主張玄○○應負「連帶給付責任」云云，
      依上開規定，要屬無據。
    並為上訴聲明：求為判決：1.原判決不利於上訴人玄○○
      部分廢棄。2.上開廢棄部分，被上訴人中央存保公司在第
      一審之訴及假執行之聲請均駁回。3.訴訟費用由被上訴人
      中央存保公司負擔。
（三）上訴人即被上訴人丙○○、未○○等3人部分：
    未○○等3人、丙○○均係Ｆ○○之繼承人，因不諳法律
      ，於Ｆ○○92年7月21日意外身亡後，未能即時拋棄繼承
      ，致丙○○、及該時均未成年之未○○等3名子女背負鉅
      額之繼承債務。按「刑事訴訟所調查之證據，及刑事訴訟
      判決所認定之，事實非當然有拘束民事判決之效力。」（
      最高法院38年穗上字第87號判例參照）。是本件是否有上
      訴人中央存保公司所主張之侵權行為等情，民事庭本得獨
      立判斷認定，並不受刑事偵審調查程序所認定事實之拘束
      ；況關於本件貸款是否確涉有背信之刑事責任，固經檢察
      官提起公訴，惟目前仍在刑事庭審理中（93年度金重訴字
      第3號），尚未判決確定，自不得遽以起訴檢察官之認定
      而逕為被上訴人不利之認定。
    被繼承人Ｆ○○前自82年5月19日起，擔任臺南縣南化鄉
      農會之總幹事。關於授信業務，基於分層負責及業務分工
      ，徵信人員對不動產調查報告所查估之放款值、及借款人
      、連帶保證人等之資力信用，茍足以確保申貸金額時，即
      逐級簽報，相關權責人員理應尊重徵信人員之調查報告，
      並依徵信人員所簽「擬准貸放」之意見。是被繼承人Ｆ○
      ○所為者應僅係徵信完畢之事後、書面審查，故本件貸款
      應無違法核貸情事。茲分述如下：
    (甲)丁○○貸款案部分：被繼承人Ｆ○○係自82年5月19日起
      ，始擔任臺南縣南化鄉農會之總幹事，故丁○○於82年1
      、2月間之第1次向臺南縣南化鄉農會貸款3100萬元，應與
      被繼承人Ｆ○○無關。82年6月因丁○○未繳納貸款利息
      ，經協調，丁○○認其供擔保之土地即臺南市安南區○○
      ○段769之1、770之1地號（84年7月9日重測後改為怡中段
      480、481地號），其等價值超過所貸款額兩倍以上，而提
      出增貸還款方式。按依刑事卷之臺南縣南化鄉農會93年11
      月12日南化農會字第1803號函：「有關本會於83年間，辦
      理所有土地抵押放款時，土地放款值估算爰依本會80年12
      月28日第11屆理事會第18次會議議程第九案通過之農會擔
      保物估價標準表辦法後（詳90年度偵字第6484號卷第216
      至221頁），報請縣政府核備後實施辦理。按該表辦法第
      壹『土地』項目最後提示條文：『非農牧用地及建地應扣
      除增值稅…』，亦即計算扣除增值稅僅限於非農牧用地及
      建地部份，農牧用地係免扣除增值稅。更闡釋之，編定使
      用種類為農牧用地（都市計劃區域為農業用地）或經勘查
      確為從事農業相關生產作業之土地者，皆免扣除增值稅。
      上述為本會放款作業過程中主要依據及實務上作法。」是
      臺南市安南區○○○段769之1、770之1地號土地既編定使
      用種類為農牧用，則係屬免扣除增值稅之擔保品。丁○○
      辦理上揭貸款時，其所提供之臺南市安南區○○○段769
      之1、770之1地號既足已擔保，自無再請借款人另提供擔
      保品之必要；又臺南市○○區○○段第633地號土地為Ｊ
      ○○所有，Ｊ○○未積欠債務，其依法請求塗銷，臺南縣
      南化鄉農會並無否准之理，故此部分亦無違背職務之情存
      在。
    (乙)Ｇ○○○貸款案部分：公訴檢察官指述：Ｆ○○之施壓指
      示玄○○貸款予Ｇ○○○乙節，無非係玄○○一人之自白
      ，自尚需其他足資證明之補強證據，否則，自難憑採。據
      臺南縣南化鄉農會81年1月18日第11屆理事會第5次臨時會
      ，通過放款業務擴展辦法之附帶決議，決議同一擔保品可
      接受至第3順位抵押權設定（詳90年度偵字第6484號卷第2
      27至229頁），故借款人Ｇ○○○符合此規定者，仍得依
      規定辦理徵信放款。
    (丙)戌○○貸款案部分：臺南縣關廟鄉埤子頭1120、1324地號
      等土地之所有權人Ｎ○○於申貸時出具切結書切結該等土
      地未出租，則承辦人員亥○○等人縱未加調查，亦難認其
      等即具主觀上有背信之故意，遑論僅係負責事後、書面審
      查之Ｆ○○具背信故意。
    (丁)宙○○貸款案部分：據臺灣土地銀行南化分行93年11月12
      日南化放字第0930000291號函：「宙○○83年10月15日貸
      款13,000,000元，即日收回本金1,000,000元，利息3,882
      元，84年12月18日繳納9期，金額1,199,478元，85年1月3
      1日納繳1期，金額124,197元，85年3月5日繳納2期，金額
      227,016元，共計12期，本金1,000,000元，利息及違約金
      1,554,573元」（見刑事一審卷第170頁），可知該筆無擔
      保貸款50萬元已還清，且並於貸放當日收回100萬元（因
      為授信沒那麼多）；又繳息12期，如本件貸款有冒貸情事
      ，則借款人何須再繳息達1年之久。另關於Ｃ○○83年10
      月15日貸款850萬元，其於84年12月19日繳納9期，金額85
      0,132元，85年1月31日繳納1期，金額87,973元，85年3月
      5日繳納2期，金額160,804元，共計12期，利息及違約金1
      ,098,909元（見刑事一審卷第171頁）。另其貸款50萬元
      部分，係經臺南縣南化鄉農會第12屆理事會第12次會議決
      議通過（90年度偵字第6484號卷第230至236頁）；更繳有
      16期之利息（見刑事一審卷第171頁），益徵本件確無冒
      貸情事。
    (戊)戊○○貸款案部分：本件貸款擔保土地（即「臺南縣楠西
      鄉○○段453之3、453之5地號」土地）確有產業道路經過
      ，此由亥○○陳稱：「我開車可以經過，但是圖上看不到
      路」可證。Ｆ○○信賴亥○○之實際調查評估結果而為書
      面審查，於書面審查並無發見違法之處，自難謂Ｆ○○於
      本件貸款申請當日快速通過，即謂Ｆ○○有為戊○○之不
      法利益之故意。戊○○提供之土地有產業道路可資與對外
      聯絡，依臺南縣南化鄉農會80年12月28日第11屆第18次理
      事會決議通過擔保物估價標準表規定，得以公告現值加1
      至4倍評估。本件貸款評估標準為公告現值加2.5倍，並無
      違反規定。再據臺灣土地銀行南化分行93年11月30日南化
      放字第0930000303號函：「午○○83年2月26日貸款800萬
      元，84年7月5日繳納16期、金額1,302,482元，85年12月3
      1日繳納3期，金額411,603元，90年11月2日繳納2期，金
      額179,309元，共計21期，利息及違約金1,893,394元。」
      （見刑事一審卷第72頁）。由此可證午○○等之貸款並非
      違法核貸，否則，其等即無庸繳納21期之本息。本件貸款
      時之擔保品於貸款之初確實足以擔保借款，即無致生臺南
      縣南化鄉農會損害可言。縱令其後經濟不景氣，不動產價
      格滑落，或申貸戶個人資力、信用產生變化，均非辦理貸
      款之時所能預料，自難以事後臺南縣南化鄉農會無法順利
      取償，即謂本件貸款即係違法。退步言之，倘認被繼承人
      Ｆ○○不免其責。惟丁○○既係「借新還舊」，則其原有
      於82年1、2月間之第1次向臺南縣南化鄉農會貸款3100萬
      元債務應已清償完畢；而其第2次之貸款5600萬元，如何
      致生臺南縣南化鄉農會達98,930,000元之損害？究係如何
      計算而得？自應由上訴人負舉證之責。又上訴人所請求之
      各項金額，除其訴之聲明第5項外，其請求數額均與原貸
      款數額不符，則上訴人自應就該等請求數額究係如何計算
      而得，負舉證之責。上訴人如謂除貸款本金外，尚有利息
      、違約金等損害，惟按「利息、紅利、租金、贍養費、退
      職金及其他1年或不及1年之定期給付債權，其各期給付請
      求權，因5年間不行使而消滅。」、「時效完成後，債務
      人得拒絕給付。」民法第126、144條第1項分別定有明文
      。準此，就上訴人主張逾5年之利息、違約金等損害，顯
      已罹於時效，被上訴人等自得拒絕給付。再者，本件各項
      貸款均有擔保品，縱該等擔保品不具貸放金額之價值，惟
      臺南縣南化鄉農會仍得就該等擔保品取償，其損失自非原
      貸放金額才是。今如臺南縣南化鄉農會捨其權利不行使，
      致其損害發生、擴大，顯與有過失，則依民法第217條第1
      項規定，法院自得減輕或免除本件賠償金額。又關於本件
      貸款之相關經辦主管人員早於90年4月間即以背信等罪之
      犯罪嫌疑人身分遭臺南縣調查站約談、製作筆錄；又臺南
      縣南化鄉農會亦於90年7月11日至同年月17日受上訴人中
      央存保公司施以金融監督檢查，此有上訴人中央存保公司
      檢查處所製作之檢查報告在卷可憑，足證臺南縣南化鄉農
      會於90年間即已知悉本件貸款案，竟遲至「93年3月29日
      」始提起本件訴訟，其請求權顯已罹於時效而消滅，則上
      訴人中央存保公司之請求即屬無據。另關於Ｆ○○之繼承
      人未○○等3人因為繼承編之修正，可以認為是限定繼承
      。
    上訴人酉○○係77年7月8日出生，業已成年，則本件已無
      由其母親即上訴人丙○○再為其法定代理人進行訴訟之必
      要。本件縱認被繼承人Ｆ○○不免賠償之責，惟按「繼承
      在民法繼承編中華民國96年12月14日修正施行前開始，繼
      承人於繼承開始時為無行為能力人或限制行為能力人，未
      能於修正施行前之法定期間為限定或拋棄繼承，由其繼續
      履行繼承債務顯失公平者，於修正施行後，以所得遺產所
      限，負清償責任。」、「繼承在民法繼承編中華民國98年
      5月22日修正施行前開始，繼承人因不可歸責於己之事由
      或未同居共財者，於繼承開始時無法知悉繼承債務存在，
      致未能於修正施行前之法定期間為限定或拋棄繼承，由其
      繼續履行繼承債務顯失公平者，於修正施行後，以所得遺
      產所限，負清償責任。」98年6月10日公布施行之民法繼
      承編施行法第1條之1第2項、第1條之3第4項分別定有明文
      。茲被繼承人Ｆ○○於92年7月21日死亡，其繼承人即配
      偶丙○○、子女即上訴人未○○等3人均未拋棄繼承或限
      定繼承。惟被繼承人Ｆ○○死亡時，其子女即上訴人未○
      ○（73年11月17日生）、申○○（75年10月6日生）、酉
      ○○均為限制行為能力人，既未能於修正施行前之法定期
      間為限定或拋棄繼承，由其繼續履行本件侵權行為損害賠
      償債務顯失公平，則上訴人未○○等3人自應以其等自被
      繼承人Ｆ○○所得遺產所限，負連帶損害賠償責任。此已
      為原判決所是認。而丙○○固未於被繼承人Ｆ○○死亡時
      ，拋棄繼承或限定繼承。然本件債務係緣於丙○○之夫即
      Ｆ○○任職臺南縣南化鄉農會而起，丙○○對配偶Ｆ○○
      之職掌、工作內容，根本毫無所悉，又丙○○對本件貸款
      既不知情、亦未參與，且本件亦遲於被繼承人Ｆ○○死亡
      後之「93年3月29日」始提起本件訴訟，則上訴人丙○○
      確因不可歸責於己之事由，於繼承開始時無法知悉繼承債
      務存在，致未能於修正施行前之法定期間為限定或拋棄繼
      承，今如令上訴人丙○○繼續履行本件侵權行為損害賠償
      債務亦顯失公平。準此，上訴人丙○○應以繼承所得遺產
      所限，負連帶損害賠償責任。
    並為上訴聲明：求為判決：1.原判決不利於上訴人未○○
      等部分廢棄。2.上廢棄部分，被上訴人中央存保公司在第
      一審之訴及其假執行之聲請均駁回。3.第一審廢棄部分及
      第二審訴訟費用均由被上訴人中央存保公司負擔。
    答辯聲明：求為判決：1.上訴駁回。2.第二審訴訟費用由
      上訴人中央存保公司負擔。3.如受不利判決，請准被上訴
      人未○○等供擔保免為假執行。
（四）上訴人即被上訴人地○○部分：
    戌○○一案不是地○○承辦的，宙○○部分依照放款規定
      辦理，沒有違背職務，而且宙○○貸款之後，有繳納利息
      2百多萬元，清償本金1百多萬元，並非起訴書所言，沒有
      繳納貸款及利息，而且依照當時土地的價值及交易的情形
      ，是可以全數受償。93年有去現場勘驗本件貸款土地，全
      部與起訴書所記載的事實不符合，刑事庭也沒有結案。本
      案於案件審核貸放後，發生債務人變更時本人才被告知。
      因當時本人任職於信用部代書業務承辦，而僅就此項業務
      經辦，根本無權過問貸款及審核事宜。而當初本人被要求
      變更債務人時，本案借貸款項先前早就已經貸放，債務人
      第一次來本會申辦貸款時，地○○完全不知情，且代書業
      務也非由地○○承辦，而是由外面代書辦理，故本貸款案
      根本與地○○無關。農會承辦代書業務，僅就於服務會員
      ，而且放款、徵信主辦要求貸款設定案件如何填寫（如設
      定金額、債務人、義務人或權利內容變更等…）都是由農
      會告知，貸款人根本就無權過問貸放內容。
    宙○○貸款案，當初承接此案時，本人確實依照南化鄉農
      會放款流程辦理，估價也是依理事會議決議通過之估價條
      例辦理，絕無高估情事，當初承辦時我確實親自調查借款
      人宙○○及Ｃ○○資料，並非起訴內容所述借款人無正當
      職業及信用紀錄不良等情事，而且本人還另外要求二位信
      用良好之連帶保證人（Ｖ○及Ｗ○○），當初二位保證人
      不但有正當職業及固定收入，名下還有不動產且於南化鄉
      農會信用良好，完全無不良紀錄。起訴書內容又陳述借款
      人於借款後均無繳納任何利息，事實上借款人於申貸後確
      實有繳納13個月利息，而且還清償本金1百萬元，由此可
      見內容有誤。本案於當時承辦時，確為一般放款案件，且
      流程均符合農會信用部及理事會放款估價管理辦法，而就
      當時景氣而言，本件貸款確實可以全數收回，又本人於接
      辦本件貸款不久後即被調離信用部，爾後本案發生逾期及
      利息未繳情事，被上訴人確實一無所知，故上訴人中央存
      保公司認為本件貸款發生逾期及如有造成損失，實不應怪
      罪於本人身上。
    上訴聲明：求為判決：1.原判決不利於上訴人地○○部分
      廢棄。2.上廢棄部分，被上訴人中央存保公司在第一審之
      訴及其假執行之聲請均駁回。3.第一審廢棄部分及第二審
      訴訟費用均由被上訴人中央存保公司負擔。
    答辯聲明：求為判決：1.上訴駁回。2.第二審訴訟費用由
      上訴人中央存保公司負擔。3.如受不利判決，請准被上訴
      人地○○供擔保免為假執行。
（五）被上訴人即視同上訴人亥○○部分：
    亥○○是農會的放款查估經辦職員，自78年初至83年6月
      初擔任徵信、估價經辦，但對保、申請借款資格審、放款
      除外，有農會人事職務登記卡可考。系爭放款程序都是依
      照規定辦理，83年6月亥○○已經離職，不知道有這個訴
      訟事件，否認有違背放款規定或侵權行為。上訴人應該把
      請求賠償的金額計算證明。對於原法院93年度金重訴字第
      3號刑事卷宗及93年12月6日中央存款保險有限公司回函所
      附檢查報告形式真正無意見。56,000,000元借款放款時，
      借款人包括丁○○的太太卯○○及連帶保證人都有來簽名
      ，該借款貸款以前，總幹事有與一些人在開會，中途才叫
      亥○○進去，丁○○、甲○○都沒有在裡面開會，Ｆ○○
      、辰○○及Ｕ○○秘書都有在場，其他開會的人亥○○都
      不認識，叫亥○○進去問這2筆土地（溪心寮段796之1、7
      70之1地號）是否重估能到7000多萬，亥○○說要重新估
      價以後，再看放款辦法後才能決定。本件放款的時候，亥
      ○○有告訴借款人不需要找代書，直接向農會聲請就可以
      了，但是當事人要找代書，亥○○也沒有辦法，本件當事
      人有找代書，代書的姓名亥○○不知道，但不是甲○○，
      臺南縣南化鄉農會自己有代書即地○○。
    臺南市○○○段769-1、770-1地號土地雖未同時面臨道路
      ，惟2筆土地相連亦同一所有權人所有，又併案設定，依
      南化鄉農會不動產估價標準表第1款規定可容許公告現值
      加1至5倍。【769-1地號土地評估值按公告現值計算：249
      6平方公尺×（3,900元公告現值＋3,900元×5倍=23,400
      元/平方公尺）×0.9最高放款率=52,565,760元；實際評
      估值2496平方公尺×（3,900元公告現值＋3,900元×1.5
      倍=9,750元/平方公尺）×0.9最高放款率=21,902,400元
      】
    楠西鄉○○段453-3、453-5等2筆土地，由原法院勘查結
      果確認產業道路可達，依臺南縣南化鄉農會不動產估價標
      準表第2款規定可容許公告現值加至4倍。【453-3地號面
      積4652平方公尺評估值按公告現值計算：4652平方公尺×
      3,000元公告現值×0.9倍最高放款率=12,560,400元453-5
      地號面積2101平方公尺評估值按公告現值計算：2101平方
      公尺×3,000元公告現值×0.9倍最高放款率=5,672,700元
      實際評估值453-3地號：4652平方公尺×1,350元×0.9倍
      =6,280,200元。453-5地號：2101平方公尺×1,350元×0.
      9倍=2,836,350元，共計8,204,895元。
    辦理塗銷Ｊ○○所提供擔保品，被上訴人已調職不知情；
      關於午○○、戊○○貸款案，經法院勘驗結果，確實產業
      道路可達，圖面另有詳細標示楠西鄉公所與得安診所及交
      通路線等，針對擔保土地座落位置已作正確描述，現場圖
      應無偽造；辦理戌○○案時，被上訴人已調職，且農會調
      查有無三七五租約皆為農會專任代書職責，非被上訴人職
      責。
    被上訴人曾因被羈押而想早日獲交保，而作不實供述，為
      對案情事實釐清，上訴人所引被上訴人羈押期間所偵訊之
      筆錄部分，均應予廢棄。
    並為上訴聲明：求為判決：1.原判決不利於視同上訴人亥
      ○○部分廢棄。2.上廢棄部分，被上訴人中央存保公司在
      第一審之訴及其假執行之聲請均駁回。3.第一、二審訴訟
      費用均由被上訴人中央存保公司負擔。
    答辯聲明：
    1.上訴駁回。
    2.第二審訴訟費用由上訴人中央存保公司負擔。
（六）被上訴人即視同上訴人辰○○部分：
    依69年6月15日修正輔導農會信用部加強處理逾放款及催
      收款實施要點第2點：「本要點所稱逾期放款係指已屆清
      償期而未能收回並正向債務人催收中，仍列放款科目處理
      之放款」，此種催收款依該要點第9條才要停止貸款之問
      題，如未有「屆清償期而未能收回」之情事，則只要提供
      擔保品為足額之擔保，法律並未禁止借款還舊。本件丁○
      ○部分，原先借款人係寅○○、己○○、子○○○、卯○
      ○4人，82年6月間列入臺南縣南化鄉農會「逾期未繳息」
      之貸款，顯然第一筆貸款尚在繳息階段，未達清償本金之
      階段，則應不符合停止借款之要件，此時利用擔保品增貸
      ，以清償舊欠，此一借新還舊並無不妥之處。
    又債權債務之主體，應以締結契約之當事人為準，故凡以
      自己名義與人締約為債務之負擔者，即對於債權人當然負
      契約上當事人應有之責任，至其實際享用債權金額之為何
      人，原非所問，不得以所借之款係供給他人使用為詞，對
      於債權人主張免責（最高法院18年上字第1609號、19年上
      字第382號判例意旨參照）。從而所謂「人頭」，仍須以
      放款之額度就自己之財產，負清償之責任，不能以其係人
      頭而免責。農會信用部人員雖明知借款人是人頭而予以貸
      放款項，除非徵信時擔保品明顯不足，且明知人員又無資
      力，於貸放時確信無法收回，否則不能單以人頭貸放即認
      定承辦人必然構成違背任務之行為。
    所謂「非農牧用地」應指土地使用分區使用編定為「非農
      牧用地」，而非現行使用狀況為非農牧用地，蓋該條規定
      係規定「非農牧用地及建地」，所謂建地乃指編列為建築
      用地而非現在蓋房子使用之土地，從而基於同一類型之事
      務為同一處理之法理，此一「非農牧用地」乃指依法編定
      之「非農牧用地」，而非指現行非供農牧用之土地。丁○
      ○之貸款案，溪心寮770之1地號土地，1993平方公尺，公
      告現值每平方公尺9,000元，據現場圖面臨20米道路，則
      以臺南縣南化鄉農會擔保物估價標準表以公告現值加5倍
      評估（即公告現值乘6倍）再以7成核貸可貸放75,335,400
      元（本件依規定可以9成核貸）。769之1地號土地，2496
      平方公尺，公告現值每平方公尺3,900元，依查估繪圖並
      未面臨道路，但與770之1地號土地相鄰接而面臨道路，一
      起抵押給農會則符合坐落於公路旁之規定，得以公告現值
      乘以6倍，7成核貸最高可貸40,884,480元，上開2筆土地
      至少可核貸116,219,880元，總共才貸放56,000,000元，
      顯未有高估而造成農會損害。我國不動產之價值於83年間
      ，因許多重大交通建設（南部第二高速公路、高鐵）之開
      發有攀升之局勢，隨後因經濟不景氣、資金外流，房地產
      又趨於疲軟，從而即便本件貸款案最後之結果確實因擔保
      品不足造成農會之損害，但此為被上訴人准予貸放時所不
      能預料，不宜將經濟不景氣之責任由被上訴人承擔。安慶
      段633地號土地為Ｊ○○所有，既然第二次貸款時並未設
      定抵押以為擔保，Ｊ○○又未積欠債務，伊請求塗銷，被
      上訴人不得不准。被上訴人並未參與Ｏ○○即Ｇ○○○之
      貸款案，即無違背職務問題。
    並為上訴聲明：求為判決：1.原判決不利於視同上訴人辰
      ○○部分廢棄。2.上廢棄部分，被上訴人中央存保公司在
      第一審之訴及其假執行之聲請均駁回。3.第一、二審訴訟
      費用均由被上訴人中央存保公司負擔。
    答辯聲明：求為判決：1.上訴駁回。2.第二審訴訟費用由
      上訴人中央存保公司負擔。
（七）視同上訴人丁○○部分：丁○○並未於言詞辯論期日到場
      ，據其提出之書狀所作之主張如下：
    丁○○是用土地是向農會借款，丁○○是委託甲○○去辦
      理貸款，最後在領款的時候丁○○有去農會，丁○○沒有
      在貸款以前與Ｆ○○、辰○○、亥○○、甲○○一起開會
      決定貸款金額要達到5,600萬元。丁○○不知道父親Ｊ○
      ○名下安慶段633地號土地被農會塗銷抵押權。系爭借款
      是丁○○父母親委託丁○○去辦理貸款，並不是丁○○個
      人要借貸這些錢，所以其不可能去跟農會的總幹事、主任
      、承辦人員去違法超貸。系爭3筆土地的價值當時超過2億
      元，所以根本沒有超貸的問題。至於農會承辦人員有無違
      法與丁○○無關。鄰近土地當時買賣的成交資料時間已經
      很久，當時一坪是以5萬元賣出。刑事部分，法院93年至
      今都沒有開庭。
    舊的借款3600萬元，後來清償500萬元，只欠3100萬元，
      是丁○○委託甲○○辦理，至於5600萬元的借款是委託另
      外一位朋友辦理的，已忘了其名字，但不是委託甲○○，
      刑事庭那邊有陳述該朋友的名字。丁○○私下有欠甲○○
      1000多萬元，才向農會借款來還甲○○，但不知道3100萬
      元舊的借款再增貸2000萬元的經過，且這2000萬元就是用
      來還給甲○○，剩下的錢就放在丁○○的農會帳戶裡，所
      以5600萬元的借款甲○○不可能完全不知情。
（八）視同上訴人戊○○部分：
    戊○○是用午○○的名義向臺南縣南化鄉農會借款，現在
      有在繳利息，戊○○名下所有的楠西段453之3、453之5地
      號兩筆土地在82年間的價值現在不清楚，當時戊○○向臺
      南縣楠西鄉農會貸款4,000,000元，因為臺南縣南化鄉農
      會的貸款辦法比臺南縣楠西鄉農會寬，估價也比較高，所
      以戊○○就改向臺南縣南化鄉農會貸款，午○○是臺南縣
      南化鄉農會的會員，戊○○才借他的名義借款，系爭借款
      貸放後，戊○○有繳納利息，88年、89年間也有在繳納利
      息，因為景氣不好，所以土地價值才減少，另外上訴人主
      張的損害賠償請求有時效問題，因為戊○○跟臺南縣南化
      鄉農會是單純的借貸關係，沒有侵權行為，系爭債務戊○
      ○有清償的誠意。兩年的徒刑執行完畢之後，戊○○會想
      辦法清償本件借款債務。
    臺南縣南化鄉農會是採會員制，每筆貸放款是由農會理事
      會通過，才能貸款，調查員會先看過土地後再畫圖，才可
      以核准貸款，戊○○這筆土地在當時是漲價的，刑事庭也
      有傳喚證人作證過，一坪約20,000元。對於93年度金重訴
      字第3號刑事卷宗形式上之真正無意見、93年12月6日中央
      存款保險有限公司函所附檢查報告形式之真正無意見。
    並為上訴聲明：求為判決：1.原判決不利於視同上訴人戊
      ○○部分廢棄。2.上廢棄部分，被上訴人中央存保公司在
      第一審之訴及其假執行之聲請均駁回。3.第一、二審訴訟
      費用均由被上訴人中央存保公司負擔。
（九）被上訴人黃○○部分：
    黃○○承辦授信業務之範疇，基於臺南縣南化鄉農會規定
      之分層負責及業務分工，並依據徵信人員對不動產調查報
      告所查估之放款值，茍足以確保申貸之金額時，即應尊重
      徵信人員之調查報告，並依徵信人員所簽「擬准貸放」之
      意見，往上逐級簽報，此有系爭各借款戶之借款申請書六
      紙附卷可稽，其中均係由徵信人員亥○○簽註「擬准貸放
      」後，再由黃○○簽報轉呈。是黃○○承辦授信業務之範
      圍，僅為書面上之審查，諸如借款戶是否具會員資格、資
      料之核對、核准貸放後歸戶卡之保管等。故對於擔保品價
      值之查估，前揭各借款戶之對保工作均非黃○○所為，黃
      ○○對各借款戶資格僅依農會內部規定為書面形式上之審
      查後逐級簽報。原判決不爭執事項第(三)、第(八)誤解被上訴
      人不爭執亦為本件貸款案之承辦人。另依農會信用部業務
      分層負責明細表，貸款授權額度在500萬元以上者，其「
      核定」權限在總幹事，揆諸系爭各貸款案之額度，均在50
      0萬元以上，即非黃○○之職權。且金融機構辦理貸款時
      ，貸款擔保物提供予金融機構估價先行設定最高限額抵押
      權後，苟亟須款項後再填寫申請書於最高限額之限額內快
      速核撥並無不可，不得就此快速核貸之情，遽謂有何違法
      。
    另依臺南縣南化鄉農會並無規定擔保放款逾一期未繳利息
      ，即應列入逾被款催收，不得以借新還舊方式借款。83年
      間，臺南縣南化鄉農會以「借新還舊」重新估價之方式，
      對借款戶癸○○、丑○○、己○○、卯○○、子○○○等
      5人之貸款案，黃○○僅依規定就書面上對上開借款戶貸
      款資格等資料文件之審查，並非主辦人，此有借據附於刑
      事卷可稽。且未參與Ｆ○○等人開會協商決定貸款金額，
      系爭擔保不動產之查估作業及借款戶個人資料之徵信調查
      均非黃○○之職責，根本不知上開借款戶癸○○等5人係
      由丁○○所提供之借款人頭，此節揆諸上訴人起訴狀理由
      主張「由被告丁○○、甲○○、Ｆ○○、亥○○等人一同
      開會商議決定貸款金額為56,000,000元」、「被告亥○○
      奉被告辰○○之命，故意未扣除土地增值稅」、「由被告
      亥○○負責徵信，Ｆ○○及被告辰○○負責審核」、「由
      Ｆ○○與被告辰○○快速審核通過」等語，足證均與黃○
      ○無涉。
    復參以Ｆ○○於91年7月18日偵訊中自承：「丁○○81年
      的借款逾期未繳後曾來農會協調，協調時『亥○○、辰○
      ○』都有在場，第二次貸款過程中都是渠等與丁○○協調
      如何增貸及增加土地價值，而因為每一會員最高只能貸九
      百萬元，才協調丁○○找五名人頭來貸款」等語（見上訴
      人所提原證三檢察官起訴書第20頁末三行以下）；辰○○
      於90年4月11日調查站亦供述：「丁○○增貸案，確實是
      在滯繳利息後由『Ｆ○○、我、亥○○3人接件』，同意
      丁○○要求重新辦理原抵押品之查估，其未扣土地增值稅
      查估結果准予增加2500萬元」等語（見該刑事案卷內法務
      部調查站90年4月11日調查筆錄第10頁），亥○○於91年1
      1月14日偵訊時供稱：「當天辦貸款時，『主任指辰○○
      與總幹事指Ｆ○○、丁○○、代書指甲○○』都在會議室
      ，主任就交代我對土地重新估價，我記得82年7、8月丁○
      ○與代書辦理重新估價，但我不願意，因該案是區域外的
      案子，不好追蹤管理，我不喜歡辦，後來總幹事跟主任叫
      我重新估價」（見該案偵訊卷第313頁）；亥○○於92年3
      月21日偵訊時復供稱：「（丁○○貸款案情形？）當初我
      有去催討，辰○○叫我不要去催討，後來丁○○有帶幾個
      人到Ｆ○○的辦公室談，談到一半就叫我進去，說要貸70
      00多萬，那時候我都還沒有去現場」（見該案偵訊卷第49
      6頁）；亥○○於92年3月26日偵訊時供稱：「（83年丁○
      ○貸款你跟誰去現場？）我與Ｈ○○、地○○、辰○○有
      到怡中段480、481地號看過，我去看過2次，辰○○去看
      過1次，大概是在83年4月份…」等語（見該案偵訊卷第53
      5頁背面）；同日偵訊時，辰○○供稱：「（如何跟丁○
      ○協調？）第一次放款逾期後第二次放款之前，丁○○與
      一個人到辦公室開會，有請『亥○○』進去，看價值多少
      錢，那時亥○○尚未看過現場，因亥○○是舊主辦，所以
      請他進來，那時還沒有決定要增貸多少」等語，亥○○同
      時供稱：「（是否如此？）辰○○講的不實在，我進去時
      主任就跟我說七千多萬可以估嗎？我說不行，還要扣增值
      稅」等語（均見該案偵訊卷第536頁背面）。就上開供述
      及上訴人起訴狀所主張之事實，相互印證以觀，本件系爭
      丁○○貸款案，黃○○從未參與協調或查估作業至為明顯
      。況就本件系爭貸款案，臺南縣南化鄉農會信用部業務依
      分層負責規定，其每筆均在500萬元以上，其核定貸放權
      責既在總幹事，則在總幹事Ｆ○○、信用部主任辰○○及
      亥○○與丁○○、甲○○決定貸放之金額後，由亥○○查
      估不動產認為足供擔保之情況下，再交由黃○○依規定作
      書面上各項資料審查，並依據亥○○所簽「准予貸放」之
      意見，逐級往上簽報，難謂黃○○處理事務有何過失或逾
      越權限，遑論有不法侵害臺南縣南化鄉農會權利之情。
    另對於借款戶個人資料之徵信調查（包括個人性向、人際
      關係、個人收支、目前經營概述、往來情形等項），本件
      均由徵信人員亥○○所承辦，並非黃○○所處理，此有系
      爭貸款案借款戶會員個人資料卡6紙足資稽證，觀諸上開
      個人資料調查表，僅有主辦亥○○之簽章、部主任、會計
      及總幹事（秘書）之核章，並無黃○○之簽章，可資稽證
      ，復有亥○○於前揭刑事案卷91年4月10日偵訊時所稱：
      「（丁○○貸款案是你徵信？）是，徵信、估價及對保」
      等語（見該案偵訊卷第146頁背面），足見對於借款戶個
      人所為之徵信調查對保及不動產查估等作業，俱非黃○○
      經辦，黃○○僅就各類資料作書面審查而已。
    再者，黃○○於書面審查系爭貸款案時，渠時，尚包含有
      臺南市○○區○○段633地號建地及地上建物乙棟作為系
      爭貸款案之共同擔保，豈於83年12月間（當時黃○○業已
      調任推廣部）臺南縣南化鄉農會其他人員逕自准以塗銷上
      開土地及建物之抵押權設定，揆諸上訴人起訴狀第二項第
      四小項，亦自承係Ｆ○○、辰○○二人逕自核准塗銷，苟
      因此致生損害於臺南縣南化鄉農會，顯與黃○○無涉，難
      令黃○○負責。
    另上訴人訴之聲明第1項主張請求之金額98,930,000元，
      亦非有據：癸○○等5人系爭貸款案，總核貸金額為56,00
      0,000元，且有坐落臺南市安南區○○○段第769之1、770
      之1號土地，及安慶段633地號建地及地上建物一棟作為共
      同擔保，上訴人逕主張臺南縣南化鄉農會因系爭貸款案而
      損失98,930,000元，其所憑依據為何？如何計算？顯有疑
      義。再者，系爭貸款案，於黃○○為書面審查時，尚包含
      擔保品即臺南市○○區○○段633地號建地及其上建物乙
      棟，嗣因臺南縣南化鄉農會逕准予塗銷抵押權，與黃○○
      無涉，已如前述，縱因此部分塗銷有影響系爭貸款案之債
      權，亦難令黃○○負責。是上訴人對黃○○請求連帶給付
      金額高達98,930,000元，顯非有理由。
    針對上訴人訴之聲明第5項之答辯：黃○○依徵信人員亥
      ○○調查報告評估之放款值，既認擔保品價值足以供放款
      擔保，至於現場圖是否經徵信人員偽造不實？調查報告是
      否正確？基於分層負責之業務分工，黃○○無需到現場查
      看，且借款人書面上為午○○（具有農會會員資格），故
      黃○○尊重徵信人員之調查報告往上簽報，並無不妥，尚
      難僅憑黃○○逐層簽報之舉，遽謂黃○○有何過失。此節
      揆諸上訴人起訴狀所稱：「由被告亥○○負責調查徵信，
      且為配合Ｆ○○之指示，遂於製作該批貸款案之不動產放
      款值調查報告時，偽造登載不實之現場圖，高估放款值為
      8,244,895元」等語，足資證明。另參以前揭刑事案件中
      Ｆ○○於90年4月11日調查站調查時供稱：「當時係因為
      戊○○告訴我，他在臺南縣楠西鄉農會借款之額度已滿，
      無法續借，要求本會抵押借款給他，我告訴他將土地資料
      交給查估人員查估後憑辦，後來戊○○是以我胞兄午○○
      為借款人向本會抵押借款8,000,000元」等語（見該案調
      查筆錄第7頁）；午○○於91年3月15日偵訊時供稱：「是
      戊○○拜託我，他說他不方便在楠西辦（他是臺南縣楠西
      鄉農會總幹事），我才帶他去找承辦人員辰○○」等語（
      見該案偵訊卷第109頁）；辰○○於調查站同日供稱：「
      戊○○借款案，是由Ｆ○○自己與戊○○接辦妥當，再交
      給我們辦理」等語（見該案調查筆錄第4頁），亥○○於9
      2年3月21日偵訊時供稱：「本件是戊○○去找總幹事，Ｆ
      ○○跟我說這件要貸10,000,000元，我說不行，我要拿土
      地謄本與公告現值，後來是由午○○出名去申請貸款，我
      有跟戊○○說要去看現場，他說不用，你自己去看就可以
      ，後來看回來之後，我跟戊○○說8,000,000元可以」、
      「戊○○與Ｆ○○要求要貸10,000,000元，我只同意8,00
      0,000元」、「該件是戊○○直接去找Ｆ○○」等語（見
      該案偵訊卷第495頁、第496頁）。由上開亥○○、辰○○
      、Ｆ○○等人供述參互觀之，顯見亥○○查估系爭不動產
      徵信調查後，始由黃○○係依農會內部規定簽報，故黃○
      ○並無違背職務之情。又系爭貸款尚有坐落臺南縣楠西鄉
      ○○段453之3、453之5地號2筆土地供擔保，縱或不具貸
      放8,000,000元之價值，南化鄉農會之損失，顯非如上訴
      人所主張之高達8,000,000元。
    上訴人依民法第184條、第185條等規定，主張黃○○等人
      應負共同侵權行為連帶賠償責任，本項主張侵權行為損害
      賠償請求權，自應以臺南縣南化鄉農會知有損害及賠償義
      務人時起，2年間不行使而消滅；而臺南縣南化鄉農會於9
      0年間，接受財政部委託中央存保公司，施以金融檢查時
      ，業已知悉系爭貸款案相關案情（此節應為中央存保公司
      所不爭執，否則請鈞院函查90年間之金檢紀錄）。則本件
      遲至93年3月29日始提起本訴，即非合法。
    答辯聲明：求為判決：1.上訴駁回。2.訴訟費用由上訴人
      中央存保公司負擔。
（十）被上訴人癸○○、丑○○、子○○○方面：
    貸款是臺南縣南化鄉農會准許的，並沒有違法，如果有違
      法放款是農會承辦人員的事情。供抵押之土地是丁○○的
      名下。貸款出來的錢都由丁○○拿走了，伊等將身分證交
      給丁○○辦理登記為會員。本件是用土地向農會借款，不
      可能會超貸，如果土地沒有那個價值，農會就不會核准貸
      款，土地有抵押，且伊等是依據農會的程序貸款的。
    答辯聲明：求為判決：1.上訴駁回。2.訴訟費用由上訴人
      中央存保公司負擔。
（十一）被上訴人己○○未於言詞辯論期日到場，據其所提書狀之
      主張如下：當時81年間怡中段480、481地號土地一平方公
      尺有120,000元的市價，價值有一億元，所以並沒有違法
      放款，價值是相當的。當時土地比較有價值，不能以現在
      土地跌價便說當初是超貸，系爭土地被執行的情形被上訴
      人不清楚，刑事部分法院沒有通知我去開庭。對於93年度
      金重訴字第3號刑事卷宗及93年12月6日中央存保公司函所
      附檢查報告等之形式上真正無意見。
（十二）被上訴人卯○○未於言詞辯論期日到場，據其所提書狀之
      主張如下：伊是拿土地去抵押借款，有無違法放款是農會
      職員的事。刑事部分法院在93年有通知我去開一次庭，之
      後就沒有再開庭了。
（十三）被上訴人巳○○未於言詞辯論期日到場，據其所提書狀之
      主張如下：被上訴人不認識Ｇ○○○，但是訴外人Ｔ○，
      姓什麼我忘記了，有拿20,000元給被上訴人，當時被上訴
      人是幫Ｔ○清潔家裡面，他拿20,000元給被上訴人但沒說
      要做什麼用途，是用紅包包給被上訴人的，有向被上訴人
      拿身分證、印章，要做何用途沒有告訴被上訴人，被上訴
      人也不知道是Ｇ○○○拿被上訴人的名義去借錢。
（十四）被上訴人Ｂ○○○未於言詞辯論期日到場，據其提出之書
      狀之主張如下：本件Ｂ○○○固不否認有為Ｇ○○○擔任
      借款人頭，但對於Ｆ○○等農會幹部估價不實違法放款等
      背信行為，造成南化鄉農會之損害等情，完全不知情，更
      無從想像或進一步監督。Ｂ○○○答應擔任借款人頭時，
      只是以為地方要蓋廟，需要大家共襄盛舉，完全沒有想到
      其中竟有違法行為。Ｂ○○○一介鄉下草民，目不識丁，
      聽信左鄰右舍親朋好友之口耳相傳，誤以為地方要蓋廟，
      自己略盡一點棉薄之力，也算是對地方有所貢獻。本件刑
      事部份，由於關鍵被告均未到庭應訊，關於其他擔任所謂
      人頭之被告，究竟有無犯意聯絡、行為分擔？是否受其他
      被告之欺騙？其他被告是否係利用不知情之人頭從事犯罪
      行為，而應評價成間接正犯？均攸關被上訴人是否係與他
      人共同侵害上訴人之權利，而應負連帶之損害賠償責任，
      應予究明。Ｂ○○○對於Ｇ○○○、Ｆ○○等人所為是否
      為不法行為，依其學識經驗參與本件之程度，根本無從判
      斷認識，故上訴人縱受有損害，亦非Ｂ○○○之任何故意
      或過失行為所致。故Ｂ○○○對於上訴人並無侵權行為自
      無損害賠償請求權存在。
（十五）被上訴人Ａ○○未於言詞辯論期日到場，亦未提出任何書
      狀作何陳述。
（十六）被上訴人Ｋ○○○○○○未於言詞辯論期日到場，據其提
      出之書狀之主張如下：被上訴人的前夫賴信璋是代書，應
      該是被上訴人前夫拿被上訴人的資料給Ｇ○○○去貸款。
      對於93年度金重訴字第3號刑事卷宗無意見、93年12月6日
      中央存保公司函所附檢查報告之形式上真正無意見。
（十七）被上訴人Ｃ○○部分：
    系爭土地價值是經由地政人員勘查、測量後，再由農會嚴
      審評估後，予以核貸，被上訴人有跟刑庭的法官去土地勘
      驗，放款沒有違法，檢察官起訴與事實不符。宙○○與被
      上訴人是朋友，被上訴人是跟他合夥做生意，是生意週轉
      要借錢，才會由被上訴人Ｃ○○出面去借款，系爭借款有
      查封土地及被上訴人Ｃ○○名下的不動產，是否已經拍賣
      ，被上訴人Ｃ○○不知道。被上訴人不是人頭，被上訴人
      有投資且有正當職業，從未向任何金融機構有借貸不繳之
      紀錄。
    並為答辯聲明：求為判決：1.上訴駁回。2.訴訟費用由上
      訴人中央存保公司負擔。
（十八）被上訴人辛○○（壬○○之承受訴訟人）部分：
    壬○○83年8月間任職臺南縣南化鄉農會北寮分部主任。
      Ｏ○○即Ｇ○○○提供土地給臺南縣南化鄉農會做擔保，
      由會員即巳○○、Ｂ○○○、Ａ○○、Ｍ○○、天○○向
      臺南縣南化鄉農會貸款共55,000,000萬元。壬○○當初是
      被總幹事Ｆ○○施加壓力的，不是壬○○的本意，所以壬
      ○○應該不用負損害賠償責任，而且壬○○也沒有侵權行
      為或違背職務的行為。本件貸款事務由主辦人玄○○徵信
      調查、授信做表，壬○○依程序核對貸款人資格、貸款金
      額數字及所付證件無誤後，依規定蓋章、送秘書、總幹事
      審核決定，完全依照公文處理程序辦理，絕無過失，無民
      法第544條所規定之情形。本件另玄○○與辰○○、Ｆ○
      ○之行為，壬○○全不知情，也不知Ｏ○○即Ｇ○○○用
      巳○○、Ｂ○○○、Ａ○○、Ｍ○○、天○○為人頭會員
      向臺南縣南化鄉農會申請貸款，另玄○○自臺南縣調查站
      、檢察官偵訊迄鈞院刑事庭訊問，一直供稱是由總幹事Ｆ
      ○○及辰○○指示辦理，從無供稱壬○○知情或有不法指
      示，故壬○○絕無不法侵權行為、違背職務行為。
    並為答辯聲明：求為判決：1.上訴駁回。2.訴訟費用由上
      訴人中央存保公司負擔。3.如受不利之判決，願供擔保，
      請准宣告免為假執行。
（十九）被上訴人天○○、午○○未於言詞辯論期日到場，亦未提
      出任何書狀作何陳述。
三、兩造對於下列事項，並不爭執，堪信為實：
（一）Ｆ○○自82年5月19日起擔任臺南縣南化鄉農會之總幹事
      ，負責南化鄉農會之綜合業務及審核貸放臺南縣南化鄉農
      會會員、贊助會員之大額放款等金融業務，Ｆ○○與臺南
      縣南化鄉農會間為委任契約關係。Ｆ○○已於92年7月21
      日死亡，丙○○為其配偶、未○○（73年11月17日生）、
      申○○（75年10月6日生）、酉○○（77年7月8日生）等3
      人為其子女，均為其繼承人。
（二）辰○○自83年起至84年間擔任臺南縣南化鄉農會信用部主
      任，負責該農會存放款業務之審核、督導，及會員、贊助
      會員之大額放款審核業務，辰○○與該農會間為委任契約
      關係。黃○○、亥○○為同農會信用部放款經辦，亥○○
      自78年至83年6月初擔任徵信、估價經辦，但對保除外。
      黃○○自82年初至83年6月初擔任授信人員，實際工作內
      容為放款資格的審查、貸款人身分審核是否符合資格，擔
      保品的估價總值不用查估，總放款額的歸戶卡的辦理及利
      息的核算；均為臺南縣南化鄉農會處理業務之人，均與該
      農會間為僱傭契約關係。
（三）Ｆ○○、辰○○、黃○○、亥○○均明知農會不得對農會
      會員以外之人放款，且農會放款之用途以農業產銷為限，
      對於已設定抵押權、地上權或其他物權之土地、地上建築
      物不得同時提出作為抵押之土地，自耕以外之田、旱地目
      之土地或已有三七五租約之耕地，不得充當抵押物，且土
      地為擔保物時，非建地之土地按其坐落之位置，其估價以
      公告現值加一至三倍評估，而非農牧用地及建地於核估抵
      押物之價值時，應扣除應計之增值稅等規定。
（四）於81年間寅○○、己○○、子○○○、卯○○等4人加入
      臺南縣南化鄉農會作為農會之贊助會員，並取得聲請貸款
      之資格。丁○○並於82年1、2月間以寅○○、己○○、子
      ○○○、卯○○等4人為貸款名義人，向臺南縣南化鄉農
      會借款取得31,000,000元，並提供其母親Ｌ○○○所有坐
      落於臺南市安南區○○○段769之1、770之1地號（84年7
      月9日重測後改編為怡中段480、481地號）2筆土地及其父
      親Ｊ○○所有坐落於臺南市○○區○○段633地號土地及
      地上建物（該批土地經該農會核估，扣除土地增值稅後，
      放款值為31,680,800元）作為擔保品。辰○○、黃○○、
      亥○○明知己○○、卯○○、子○○○前次（82年1、2月
      間）之貸款已逾一年未繳納利息，亥○○依據農會印製的
      不動產放款值調查報告表、會員個人資料表上面填載的資
      料，訪問貸款人信用狀況、工作狀況，依據他們所言登載
      在會員個人資料卡上，填載完交給被上訴人黃○○。黃○
      ○收到後再審查有無附不動產放款值調查報告表、會員個
      人資料卡。惟上開貸款自82年6月起未繳交利息，Ｆ○○
      、辰○○、亥○○、黃○○未進行催討查封拍賣上開抵押
      擔保物之程序。
（五）丁○○第二次再以癸○○、丑○○、己○○、卯○○、子
      ○○○等5人名義貸款，合計貸款56,000,000元，其情形
      如下。Ｆ○○、辰○○再度派遺亥○○辦理上開丁○○之
      第二次貸款之擔保品之估價、徵信、黃○○負責授信、Ｆ
      ○○、辰○○負責審核工作；辰○○明知上開貸款之實際
      貸款人為丁○○，並非癸○○等5人。丁○○第二次貸款
      時未將坐落臺南市○○區○○段633地號土地及土地上建
      物繼續作為上開借款之擔保，王文炎、辰○○並於83年12
      月間同意塗銷上開633地號土地及土地上建物之抵押權登
      記。丁○○第二次貸款曾繳交83年7、8月的貸款利息，83
      年9、10、11月利息未繳，12月繳清9、10、11月的貸款。
    ┌────┬────┬───────┬───────┬────────┐
    │借款人頭│借款日期│借款金額（元）│抵押品（土地）│連帶保證人      │
    ├────┼────┼───────┼───────┼────────┤
    │癸○○  │83.6.8  │12,000,000    │溪心寮段770之1│Ｌ○○○、Ｊ○○│
    │        │        │              │地號          │                │
    ├────┼────┼───────┼───────┼────────┤
    │丑○○  │83.6.9  │13,000,000    │溪心寮段769之1│Ｌ○○○、Ｊ○○│
    │        │        │              │地號          │                │
    ├────┼────┼───────┼───────┼────────┤
    │己○○  │83.6.14 │11,000,000    │溪心寮段770之1│Ｌ○○○、丁○○│
    │        │        │              │地號          │                │
    ├────┼────┼───────┼───────┼────────┤
    │卯○○  │83.6.14 │8,000,000     │溪心寮段769之1│Ｌ○○○        │
    │        │        │              │地號          │                │
    ├────┼────┼───────┼───────┼────────┤
    │子○○○│83.6.17 │12,000,000    │溪心寮段770之1│Ｌ○○○        │
    │        │        │              │地號          │                │
    └────┴────┴───────┴───────┴────────┘
（六）Ｏ○○並非臺南縣南化鄉農會之會員，亦非贊助會員。巳
      ○○、Ｂ○○○、Ａ○○、Ｅ○○、天○○分別於83年8
      月20日、83年8月23日加入臺南縣南化鄉農會成為贊助會
      員。其等向該農會借款情形如下：
    ┌────┬────┬───────┬───────┬────────┐
    │借款人頭│借款日期│借款金額（元）│抵押品（土地）│連帶保證人      │
    ├────┼────┼───────┼───────┼────────┤
    │巳○○  │83.9.3  │11,000,000    │玉井鄉○○○段│Ｏ○○即Ｇ○○○│
    │        │        │              │583之27、581之│、徐進丁        │
    │        │        │              │3地號         │                │
    ├────┼────┼───────┼───────┼────────┤
    │Ｂ○○○│83.9.3  │9,000,000     │玉井鄉○○○段│Ｏ○○即Ｇ○○○│
    │        │        │              │581之14、581之│、宇○○        │
    │        │        │              │16、582之2、  │                │
    │        │        │              │582之3地號    │                │
    ├────┼────┼───────┼───────┼────────┤
    │Ａ○○  │83.9.3  │10,000,000    │玉井鄉○○○段│Ｏ○○即Ｇ○○○│
    │        │        │              │582之8、583、5│、宇○○        │
    │        │        │              │83之18地號    │                │
    ├────┼────┼───────┼───────┼────────┤
    │天○○  │83.9.7  │13,000,000    │玉井鄉○○○段│Ｏ○○即Ｇ○○○│
    │        │        │              │583之28地號   │、宇○○        │
    ├────┼────┼───────┼───────┼────────┤
    │Ｅ○○即│83.9.7  │12,000,000    │玉井鄉○○○段│Ｏ○○即Ｇ○○○│
    │Ｍ○○  │        │              │834、835之5地 │、徐進丁        │
    │        │        │              │號            │                │
    └────┴────┴───────┴───────┴────────┘
      玄○○就上開5人貸款案，以1人身兼徵信及授信工作，於
      83年8月30日完成徵信及授信工作，83年9月3日放款，中
      間僅有4天時間。玄○○未對上開貸款人巳○○、Ｂ○○
      ○、Ａ○○、天○○、Ｅ○○等5人之信用狀況、還款能
      力、工作情況為授信審查。上開貸款人之放款值均為抵押
      土地之公告現值加3倍。Ｏ○○取得上開巳○○等5人之貸
      款，Ｏ○○僅繳交一個月利息即未繼續繳息。
（七）訴外人鄂正道貸款部分是由辰○○指示亥○○、地○○、
      Ｈ○○等人負責審核，並委由訴外人張哲銘承作，而不是
      委由臺南縣南化鄉農會所僱用之專任代書即地○○承辦三
      七五租約，負責調查土地謄本及抵押權設定等工作。訴外
      人鄂正道貸款轉至戌○○名下，是由Ｆ○○、辰○○指示
      訴外人Ｈ○○、Ｉ○等人辦理借款之徵信、授信事宜。坐
      落臺南縣關廟鄉○○○段1120、1324地號土地並非戌○○
      自耕，且與農民訂有耕地三七五租約。訴外人Ｈ○○及Ｉ
      ○等人不願通過借款13,000,000元，所以在申請書上載明
      「擬請核示」。惟嗣後訴外人Ｈ○○、Ｉ○2人將「擬請
      核示」塗改為「擬准貸放」。戌○○貸款時所製作之臺南
      縣南化鄉農會不動產放款值調查報告表，係由訴外人鄂正
      道貸款案的不動產放款值調查報告表僅人名塗改而成。該
      筆戌○○之貸款僅繳交3個月利息後即未繳息還款，迄至9
      0年4月13日合計積欠本金、利息、違約金23,348,903元。
（八）宙○○所有坐落臺南縣玉井鄉○○○段717之3地號等14筆
      土地，其編定使用為林地，83年公告現值為每平方公尺30
      0元，已向臺南縣左鎮鄉農會借款，並設定第一順位最高
      限額抵押權。而Ｃ○○於83年10月6日申請加入臺南縣南
      化鄉農會成為贊助會員。渠等2人於83年10月11日申請50
      0,000元之無擔保借款，經該農會為辰○○擬准貸放在案
      。戊○○所有坐落臺南縣楠西鄉○○段453之3、453之5地
      號土地82年公告現值每平方公尺僅為600元，前已向臺南
      縣楠西鄉農會設定最高限額抵押權4,000,000元，卻請託
      午○○向臺南縣南化鄉農會申請借款8,000,000元，時間
      是83年2月26日，經辦人員黃○○、信用部主任辰○○、
      秘書Ｕ○○、總幹事Ｆ○○均在同一日核可、撥款。該貸
      款案在84年7月5日繳交第一次貸款利息及違約金1,302,48
      2元，第二次在85年12月31日繳交貸款利息及違約金411,6
      03元。
四、得心證之理由：
（一）按因故意或過失，不法侵害他人之權利者，負損害賠償責
      任。故意以背於善良風俗之方法加損害於他人者亦同。違
      反保護他人之法律，致生損害於他人者負賠償責任。又數
      人共同不法侵害他人之權利者，連帶負損害賠償責任；不
      能知其中孰為加害人者，亦同。造意人及幫助人，視為共
      同行為人。民法第184條、第185條分別定有明文。次按「
      所謂共同侵權行為，係指數人共同不法對於同一之損害，
      與以條件或原因之行為。加害人於共同侵害權利之目的範
      圍內，各自分擔實行行為之一部，而互相利用他人之行為
      ，以達其目的者，仍不失為共同侵權行為人，而應對於全
      部所發生之結果，連帶負損害賠償責任。」、「查數人共
      同不法侵害他人之權利者，對於被害人所受損害，所以應
      負連帶賠償者，係因數人之行為共同構成違法行為之原因
      或條件，因而發生同一損害，具有行為關連共同性之故。
      民事上之共同侵權行為與刑事上之共同正犯，其構成要件
      雖非全同，共同侵權行為人間在主觀上固不以有犯意聯絡
      為必要，惟在客觀上仍須數人之不法行為，均為其所生損
      害之共同原因即所謂行為關連共同，始足成立共同侵權行
      為。」（最高法院78年度台上字第2479號、84年度台上字
      第658號判決意旨參照）。
（二）上訴人中央存保公司主張被上訴人丙○○及未○○等3人
      之共同被繼承人Ｆ○○，及辰○○、亥○○、黃○○、癸
      ○○、丑○○、己○○、卯○○、子○○○、丁○○、甲
      ○○應連帶負98,930,000元之損害賠償責任乙情，惟為上
      開被上訴人丙○○等人所否認，並以前揭情詞置辯。查：
    被上訴人丁○○於82年1、2月間以寅○○、己○○、子○
      ○○、卯○○4人為貸款名義人，向臺南縣南化鄉農會借
      款取得31,000,000元，並提供其母親Ｌ○○○所有坐落臺
      南市安南區○○○段769之1、770之1地號（84年7月9日重
      測後改編為怡中段480、481地號）2筆土地及其父親Ｊ○
      ○所有坐落臺南市○○區○○段633地號土地及地上建物
      （該批土地經臺南縣南化鄉農會核估，扣除土地增值稅後
      ，放款值為31,680,800元）作為擔保品，惟上開貸款自82
      年6月起未繳交利息之事實，丁○○、寅○○、己○○、
      子○○○、卯○○等人於原法院93年度金重訴字第3號背
      信等刑事案件所不爭執（見該案刑事卷第二卷92年12月23
      日準備程序筆錄），足見當時擔任臺南縣南化鄉農會總幹
      事之Ｆ○○、擔任信用部主任之辰○○、擔任放款經辦之
      亥○○均明知上開借款案之真正借款人為丁○○，及己○
      ○、子○○○、卯○○於82年6月起已有借款債務遲延給
      付等情形，惟Ｆ○○、辰○○、亥○○並未進行催討查封
      拍賣擔保物之程序。嗣於83年間，丁○○透過代書甲○○
      之聯繫，向臺南縣南化鄉農會以「借新還舊」重新估價之
      方式，擬高估擔保品之價值提高借款額，進而避免該批擔
      保品遭查封拍賣。丁○○乃第二次以癸○○名義向臺南縣
      南化鄉農會貸款12,000,000元，以丑○○名義貸款13,000
      ,000元，以己○○名義貸款11,000,000元，以卯○○名義
      貸款8,000,000元，以子○○○名義貸款12,000,000元，
      共計5600萬元，並於83年6月間放款。其對保人及放款經
      辦為亥○○，並經信用部主任即辰○○、總幹事即Ｆ○○
      審核通過，此有上開癸○○等5人之借款及農會會員資料
      卡附於上開刑事卷(二)第138-145頁可憑。
    而被上訴人丑○○於上開刑事案件供稱：「都實在，我有
      同意當被告丁○○人頭讓他去借款，被告丁○○把我的戶
      籍遷到南化鄉，戶籍內的戶長及居民我都不清楚，臺南縣
      南化鄉農會沒有人來找我對保。」（見上開刑事卷(一)第22
      4頁）；被上訴人己○○供稱：「實在。我有向臺南縣南
      化鄉農會借9百萬元（指第一次借款），我只是要幫忙丁
      ○○，我知道他要借9百萬元，在辦理借款時，我與丁○
      ○、寅○○就在該土地上開設釣蝦場，臺南縣南化鄉農會
      人員沒有來找我對保，臺南縣南化鄉農會也沒有對我徵信
      ，丁○○載我去將戶籍遷到南化鄉，借了9百萬元之後，
      第二次因為丁○○說如果我不簽，就不要再租給我，所以
      我就簽了，其餘借款情形我就不清楚了。」（見上開刑事
      卷(一)第224-225頁）；被上訴人卯○○供稱：「實在，第
      一次借款是甲○○代書辦的，他說要找六個人當臺南縣南
      化鄉農會會員，為了借款，我才將戶籍遷到南化鄉，第二
      次借款我不知道是誰辦的，這二筆借款臺南縣南化鄉農會
      都沒有來找我對保，我知道李英泉有賺，但實際上拿多少
      錢我就不清楚了。」（見上開刑事卷(一)第225頁）；被上
      訴人子○○○亦供稱：「實在，我有去臺南縣南化鄉農會
      一次借9百萬元，一次借1200萬元，他要我當人頭，我忘
      了臺南縣南化鄉農會有沒有人來找我對保，我沒有向其他
      的銀行借款。我是為了借款才將戶籍遷到南化鄉，都是一
      位姓尤的代書辦的，他沒有向我說明借多少錢。」（見上
      開刑事卷(一)第226頁）；被上訴人癸○○供稱：「實在，
      為了借款我有將戶籍遷到南化鄉，我拿證件讓代書幫我辦
      的，臺南縣南化鄉農會沒有對我徵信，也沒有來找我對保
      。」（見同上筆錄），足證被上訴人癸○○、丑○○、己
      ○○、卯○○、子○○○等5人明知其非實際貸款人，且
      依其信用狀況、還款能力、工作情況，並無資力足以償還
      其等各自名義向臺南縣南化鄉農會所借款項。且依一般社
      會經驗，向銀錢業者貸款，如償債能力及信用度夠，而無
      存心超貸倒債者，豈有不以自己名義借貸，反向他人借用
      名義。基此，衡情可知借用名義之人乃欲利用他人名義以
      隱瞞自己身分惡性貸得借款，其對於借用名義之人將損害
      金融機構之不法行為應有所預見，且不違背其本意，顯有
      損害金融機構之不確定故意存在。再者，得向臺南縣南化
      鄉農會貸款資格乃以農會會員及農會贊助會員為限，被上
      訴人癸○○、丑○○、己○○、卯○○、子○○○等5人
      其出借名義，乃對於Ｆ○○、辰○○、亥○○、丁○○、
      甲○○違法貸放之侵權行為，有所助益；若無該被上訴人
      等提供名義，充作借款人頭，協助取得貸款，丁○○因其
      無臺南縣南化鄉農會會員資格，無從取得該項借款，亦無
      從損害臺南縣南化鄉農會之權利。
    再據亥○○於上開刑事案件偵查中供稱：「（你對借款人
      寅○○、己○○、沈鳳英、卯○○等人做個人徵信？）沒
      有。」「（為何不針對借款人之個人信用而徵信？）主任
      有交待我去重新估價，是我沒了解到徵信過程而徵信。」
      （見上開刑事偵查卷第147頁）、「（為何沒有扣掉土地
      增值稅？）農會規定農牧用地不用扣。」「（這塊土地上
      面蓋有釣蝦場為何還當做農牧用地使用？）只是草寮，不
      是釣蝦場。」（見上開刑事偵查卷第382頁）、「我與Ｈ
      ○○、地○○、辰○○有到怡中段480、481地號看過，我
      去看二次，辰○○去看一次，大概是在83年4月份，代書
      我不認識，我不知道代書有沒有去。」（見上開刑事偵查
      卷第535頁反面）；丁○○供稱：「（該塊土地之前有蓋
      釣蝦場？）我從80年開始就蓋釣蝦場，蓋在怡中段480及4
      81地號，做了快十年，貸款時該地為挫魚場，那塊土地沒
      有農牧用途。」（見上開刑事偵查卷第519頁）「（有與
      徵信人員去看土地）有，有二、三人一起去，他們知道上
      面有蓋挫魚場。」（見上開刑事偵查卷第519-520頁），
      足認本件貸款提供抵押之擔保土地之地目雖編定為「田」
      ，然實際上土地上有未保存登記之建物供作挫魚場或釣蝦
      場使用，並無作農牧使用，Ｆ○○、辰○○、亥○○均明
      知其事，其辦理第二次增貸估價及放款時，竟故意違背臺
      南縣農會擔保品估價標準規定，未予扣除土地增值稅而予
      放款，自有侵害臺南縣南化鄉農會權利之故意甚明。
    另甲○○自承：於82年5月間，因丁○○向甲○○借用12,
      000,000元，丁○○以Ｌ○○○所有坐落臺南市○○區○
      ○段633地號、溪心寮段770之1地號、同段769之1地號及
      地上建物，設定同金額之抵押權外（以甲○○之妻黃瑩珍
      名義設定抵押權5,000,000元，甲○○內弟黃昭封名義設
      定抵押權7,000,000元）等情，再參諸刑事卷(二)第237-239
      頁之土地登記申請書記載，上開抵押權之設定係由甲○○
      擔任土地登記代理人，足信甲○○於當時確從事代書及放
      款業務，甲○○一再辯稱伊係以攤販為業云云，應非事實
      。又丁○○供稱：「（安慶段土地你父親死後由誰繼承？
      ）我哥哥一個人單獨繼承，塗銷後我弟弟馬上去借，當初
      是我父親拿出來供擔保品。」「我不清楚，是甲○○跟我
      說可以再借，所以我才去借。」「沒有，都是甲○○在處
      理，那五個人頭都是我的親戚。」「他有催繳，我沒有辦
      法繳利息，又向甲○○借1千萬所以才拜託他去向農會借
      ，都是甲○○在處理，我不清楚。」（見上開刑事偵查卷
      第519-520頁）、「81年間，我父親Ｊ○○以我母親Ｌ○
      ○○名下之臺南市安南區○○○段769之1、770之1地號2
      筆土地，已向臺南市農會安南辦事處抵押借款約8百萬元
      ，另我弟弟王盛宗也以上揭2筆土地向民間二胎抵押借款
      約1,500萬元，當時因資金不足，無力還債，恰好我的游
      姓朋友（名字我忘記了，住臺南市○○路加油站及中興銀
      行附近。即指甲○○）告訴我，他有門路可向臺南縣南化
      鄉農會辦理借款，就帶我到該農會找信用部放款部門之職
      員（名字我忘記了），經交談後，我告訴對方我需要3100
       萬元才能擺平債務（上述臺南市農會本息約1千萬元債務
      ，另民間債務約1千多萬元），然後，所有借款的細節全
      都由該游姓朋友居間辦理。」「上揭借款借期為一年，屆
      期我無力償還，於是再向該游姓朋友（指甲○○）商量，
      由游某與臺中地區一位名叫Ｓ○○（當時年約四十餘歲之
      男子）者居間配合，以同樣上揭之土地再向該農會申請抵
      押借款，總共5600萬元。」「向該農會第二次借款是「借
      新還舊」的性質，除了償還第1次借款本金3100萬元及積
      欠之利息外，部分是付給游某及Ｓ○○，充作該兩人於我
      前述債務尚未償還期間代墊之各種款項，部分留在借款人
      頭之帳戶內，供該會逐月扣繳借款利息，我只取得數百萬
      元。」「沒有，我是到臺南市○○路游姓朋友住處辦理簽
      名蓋章等手續，我並未到該農會辦理對保。」（見上開刑
      事偵查卷法務部調查站90年3月28日調查筆錄）；再參諸
      丁○○於原審陳稱：伊私下有欠甲○○1千多萬元，伊才
      向農會借款來還甲○○，伊不知道3100萬元舊的借款再增
      貸2000萬元的經過，且這2000萬元就是用來還給甲○○，
      剩下的錢就放在被告的農會帳戶裡，所以5600萬元的借款
      甲○○不可能完全不知情」等語，及亥○○供稱；「（丁
      ○○貸款案情形如何？）本件81年時侯，有來過申請一次
      ，第一次辦3600萬元，也是我估價，逾期未繳款，也是我
      去催收。」「是因為辰○○說逾期的話，不用催，辦增貸
      即可，所以我就沒有去催收。」「（何時談辦增貸？）增
      貸的情形是辰○○、總幹事跟代書他們談好之後我們才進
      去。」「（增貸的數字如何出來？）當初辰○○問我說可
      否貸七千多萬元，我說不可以，我去看現場之後，我認為
      沒有那個價值，我有跟他說只能維持原來的價錢再多1千
      多萬，後來辰○○又派人去鑑定，我有跟主任說還要扣增
      值稅，貸5500萬元很勉強，但是辰○○跟我不要扣增值稅
      。」「（辦本件有無受到壓力？）因我那時要調到供銷部
      ，主任說如果不把本件調查表交出來的話不要讓我調職，
      甚至連我到供銷部之後他還叫人拿估價表來蓋章，這件貸
      款是總幹事和辰○○及代書等人在會議室開完會之後交辦
      。」（見上開刑事偵查卷第477-478頁）「當初我有去催
      討，辰○○叫我不要去催討，後來丁○○有帶幾個人到Ｆ
      ○○的辦公室談，談到一半就叫我進去說要貸7千多萬，
      那時侯我都還沒去現場。」（見上開刑事偵查卷第147頁
      、496頁），足信丁○○以癸○○、丑○○、己○○、卯
      ○○、子○○○等5人名義第二次增貸時，係丁○○、甲
      ○○等2人與臺南縣南化鄉農會人員Ｆ○○、辰○○、亥
      ○○等3人合謀商議辦理。故而Ｆ○○、辰○○、亥○○
      、丁○○、甲○○、癸○○、丑○○、己○○、卯○○、
      子○○○等人上開不法行為與臺南縣南化鄉農會之損害在
      客觀上應有相當因果關係，依上開法條規定，其等應連帶
      對臺南縣南化鄉農會負共同侵權行為損害賠償責任。
    又按當事人主張有利於己之事實者，就其事實有舉證之責
      任，民事訴訟法第277條前段定有明文；次按民事訴訟如
      係由原告主張權利者，應先由原告負舉證之責，若原告先
      不能舉證，以證實自己主張之事實為真實，則被告就其抗
      辯事實即令不能舉證，或其所舉證尚有疵累，亦應駁回原
      告之請求（最高法院17年上字第917號判例可資參照）。
      茲上訴人主張本件被上訴人黃○○亦應對上開損害負連帶
      損害賠償之責云云，惟就上開丁○○第二次貸款案，黃○
      ○僅依規定就書面上對上開借款戶貸款資格等資料文件之
      審查，並非主辦人，此有借據附於刑事卷可稽。且未參與
      Ｆ○○等人開會協商決定貸款金額，系爭擔保不動產之查
      估作業及借款戶個人資料之徵信調查均非黃○○之職責，
      ，上訴人起訴狀理由亦僅稱述「由被告丁○○、甲○○、
      Ｆ○○、亥○○等人一同開會商議決定貸款金額為56,000
      ,000元」、「被告亥○○奉被告辰○○之命，故意未扣除
      土地增值稅」、「由被告亥○○負責徵信，Ｆ○○及被告
      辰○○負責審核」、「由Ｆ○○與被告辰○○快速審核通
      過」等語，足證均與黃○○無涉。復以上述Ｆ○○於91年
      7月18日偵訊陳稱：「丁○○81年的借款逾期未繳後曾來
      農會協調，協調時『亥○○、辰○○』都有在場，第二次
      貸款過程中都是渠等與丁○○協調如何增貸及增加土地價
      值，而因為每一會員最高只能貸九百萬元，才協調丁○○
      找五名人頭來貸款」等語（見檢察官起訴書第20頁末三行
      以下）；辰○○於90年4月11日調查站亦供述：「丁○○
      增貸案，確實是在滯繳利息後由『Ｆ○○、我、亥○○三
      人接件』，同意丁○○要求重新辦理原抵押品之查估，其
      未扣土地增值稅查估結果准予增加2500萬元。」等語（見
      該刑事案卷內臺南縣調查站90年4月11日調查筆錄第10頁
      ），亥○○於91年11月14日偵訊時供稱：「當天辦貸款時
      ，『主任指辰○○與總幹事指Ｆ○○、丁○○、代書指甲
      ○○』都在會議室，主任就交代我對土地重新估價，我記
      得82年7、8月丁○○與代書辦理重新估價，但我不願意，
      因該案是區域外的案子，不好追蹤管理，我不喜歡辦，後
      來總幹事跟主任叫我重新估價」（見該案偵訊卷第313頁
      ）；亥○○於92年3月21日偵訊時復供稱：「（丁○○貸
      款案情形？）當初我有去催討，辰○○叫我不要去催討，
      後來丁○○有帶幾個人到Ｆ○○的辦公室談，談到一半就
      叫我進去，說要貸7000多萬，那時候我都還沒有去現場」
      （見該案偵訊卷第496頁）；亥○○於92年3月26日偵訊時
      供稱：「（83年丁○○貸款你跟誰去現場？）我與Ｈ○○
      、地○○、辰○○有到怡中段480、481地號看過，我去看
      過2次，辰○○去看過1次，大概是在83年4月份」等語（
      見該案偵訊卷第535頁背面）；同日偵訊時，辰○○亦供
      稱：「（如何跟丁○○協調？）第一次放款逾期後第二次
      放款之前，丁○○與一個人到辦公室開會，有請『亥○○
      』進去，看價值多少錢，那時亥○○尚未看過現場，因亥
      ○○是舊主辦，所以請他進來，那時還沒有決定要增貸多
      少」等語，亥○○同時供稱：「（是否如此？）辰○○講
      的不實在，我進去時主任就跟我說七千多萬可以估嗎？我
      說不行，還要扣增值稅」等語（均見該案偵訊卷第536頁
      背面）。以上開供述及上訴人起訴狀所主張之事實，相互
      印證以觀，本件丁○○二次貸款案，被上訴人黃○○從未
      參與協調或查估作業，堪可認定。故而，依上開舉證責任
      分配原則，上訴人主張被上訴人黃○○應就此部分與丁○
      ○等負連帶賠償之責，自屬無據。
    經查，上訴人中央存保公司依上開賠付契約之約定，就被
      上訴人癸○○、丑○○、己○○、卯○○、子○○○之貸
      款案賠付臺灣土地銀行13,957,058元，此有上訴人中央存
      保公司所提之致遠會計師事務所91年7月16日製作之臺灣
      省臺南縣南化鄉農會信用部執行協議程序報告在卷可稽（
      見原審卷(三)第120頁），足認上訴人中央存保公司得代重
      建基金請求被上訴人Ｆ○○、辰○○、亥○○、丁○○、
      甲○○、癸○○、丑○○、己○○、卯○○、子○○○連
      帶損害賠償之金額為13,957,058元，逾此範圍之請求，即
      屬無據。
（三）上訴人中央存保公司主張Ｆ○○、辰○○、壬○○、玄○
      ○、Ｏ○○、巳○○、Ｂ○○○、Ａ○○、Ｅ○○、天○
      ○應連帶負52,370,155元之損害賠償責任一節，亦為上開
      被上訴人所否認，並以前揭情詞置辯。經查：
    上訴人玄○○於上開刑事案件偵查中供稱：「（有無針對
      借款人5人之職業、收入或償還能力調查？）沒有。」「
      沒有扣增值稅，是以4倍最高額貸放打9折，開始時辰○○
      就說要借5500萬元，翁玉霞送件時，在每筆上都用鉛筆註
      明貸款金額，我就問辰○○，他說沒關係，我就照金額准
      核，後來呈報總幹事，並向他說明此事，總幹事就說沒問
      題，就放款。」「（為何都用最高標準放款？）都是辰○
      ○說沒問題，我才敢放，我在8月任職，都聽辰○○的，
      我並沒去實際徵信（個人）。」「沒有（指土地部分沒有
      查訪鄰近價格及最近成交情形）。」（見上開刑事偵查卷
      第160-161頁）「（授信過程該土地曾向臺南縣玉井鄉農
      會貸款過？）不知道，後來看謄本才知道。」「（有無去
      調取臺南縣玉井鄉農會資料？）沒有調取，也不知道他們
      貸多少錢。」「本件在辦的時候，辰○○打電話跟我講說
      翁玉霞要過來辦貸款，過一會他們就自己來，辰○○在電
      話中說借5500萬，分5個人借，辰○○叫我先填寫相關文
      件，過了幾天所有權人翁玉霞叫我去看土地，我們去看的
      時候，翁玉霞用比的，她說都連在一起。」「他們來貸的
      時候，在所有權狀就有用鉛筆寫說要貸多少，把12筆土地
      分成5筆，我是照那5筆來辦的，我有問總幹事有沒有問題
      ，他說沒有，他們在臺南縣南化鄉農會已先講好再來找我
      。」（見上開刑事偵查卷第472-473頁）；又玄○○於上
      開刑事案件96年6月25日審判時供稱伊在調查站確實有說
      過調查筆錄上所記載的話，及「（你在調查站說我確實有
      一些查估、徵信作業違反農會規定，而查估抵押品前你曾
      詢問辰○○，被告Ｏ○○即Ｇ○○○所提5500萬元是會超
      過查估，他要你放心，有無講過這些話？）有。」「（Ｏ
      ○○提供的這13筆土地是否都面臨馬路，是否清楚，有無
      去看過？）有去看過，當時Ｏ○○是用指的，有的土地沒
      有面臨道路。」「第一次是代書和借款人去，第二次是代
      書和Ｏ○○去，不是當天一起去。」「（你剛才說是照Ｏ
      ○○所提的金額准予貸放，Ｏ○○如何提供貸款金額？）
      第一次是代書和借款人去，貸款金額他們過來時就已經決
      定了，當時就已經用鉛筆寫下金額，並分成五個金額。」
      「（為何不是聽壬○○的話？）因為要做這件事情時，是
      他打電話說等一下有人要來借5500萬元。」（見上開刑事
      卷96年6月25日審判筆錄）。再者，上開刑事案件準備程
      序時玄○○對於檢察官刑事部分之起訴事實，亦當庭表示
      認罪在案（見上開刑事案件第二卷174頁），足認本件貸
      款案件係Ｆ○○、辰○○、Ｏ○○商定後，由辰○○指示
      玄○○違背放款查估授信程序規定，未對借款人徵信，偽
      造不實之現場圖，使該批供擔保之土地均相連且均面臨道
      路而高估土地價值貸放，足以損害臺南縣南化鄉農會之權
      利，繼承人Ｆ○○、辰○○、玄○○、Ｏ○○確有故意共
      同侵權行為甚明。
    另上訴人中央存保公司主張被上訴人辛○○之被繼承人壬
      ○○其為臺南縣南化鄉農會北寮分部主任，於本件貸款之
      放貸過程，並未進行正常審核貸款之程序，且就上訴人玄
      ○○本件貸款案，一人身兼徵信及授信，而且僅僅4日時
      間即完成徵信、授信及放款，如此明顯然之瑕疵，壬○○
      身為北寮分部主任完全未加以監督、制止或糾正，縱非壬
      ○○明知且配合貸款人之要求，亦屬壬○○未善盡查核及
      監督之責云云。惟上訴人中央存保公司就此並未積極舉證
      以實其說，僅空言指摘壬○○身為北寮分部主任亦應負責
      ，實難遽為上訴人中央存保公司有利之認定，而令壬○○
      亦應連帶負損害賠償責任。
    至於巳○○、Ｂ○○○、Ａ○○、Ｅ○○、天○○為本件
      借款人頭，依臺南縣南化鄉農會相關貸款授信規定，雖無
      限制實際借款人不得以其他借款人頭為名義貸款，惟巳○
      ○、Ｂ○○○、Ａ○○、Ｅ○○、天○○等5人乃有償提
      供人頭供Ｏ○○使用，此由檢察官起訴書，及巳○○在原
      法院92年度金易字第2號92年7月24日庭訊稱述：「（提供
      人頭給Ｇ○○○貸款時情形如何?）有一位叫Ｔ○的人，
      叫我提供人頭讓他人向臺南縣南化鄉農會借款，Ｔ○有拿
      2萬元給我當代價，我不識字，我也不知道我現在欠了農
      會多少錢」等語可證，其等在客觀上應係明知或有未必故
      意知悉他人將使用其帳戶之目的乃在於損害他人或犯罪所
      用，且已因其提供行為而取得利益，難謂巳○○、Ｂ○○
      ○、Ａ○○、Ｅ○○、天○○等5人無侵權之故意。依上
      揭規定，巳○○等5人即應與Ｆ○○、辰○○、玄○○、
      Ｏ○○負共同侵權行為連帶損害賠償責任。
    是以，上訴人中央存保公司依上開賠付契約之約定，就被
      上訴人巳○○、Ｂ○○○、Ａ○○、Ｅ○○、天○○之貸
      款案賠付臺灣土地銀行9,913,784元，此亦有致遠會計師
      事務所91年7月16日所製作之執行協議程序報告在卷可稽
      ，則上訴人中央存保公司代重建基金請求Ｆ○○、辰○○
      、玄○○、Ｏ○○、巳○○、Ｂ○○○、Ａ○○、Ｅ○○
      、天○○連帶賠償之金額為9,913,784元，逾此範圍之請
      求，即屬無據。
（四）上訴人中央存保公司主張Ｆ○○、辰○○、亥○○、地○
      ○、戌○○應連帶負23,348,903元之損害賠償責任一情，
      惟為上開被上訴人所否認，並以前揭情詞置辯。經查：
    據證人Ｈ○○於上開刑事案件偵查中供稱：「我在83年5
      月份是臺南縣南化鄉農會北寮辦事處辦理徵信工作，當時
      辰○○指示我及亥○○、地○○去評估，初步評估是價值
      1千1百萬元，因貸款人的背景還款情形我不了解，所以要
      1個本鄉的保證人，到了6月初我就轉到本部，到了本部之
      後辰○○要我承辦，要貸放給他們1300萬元，但我不同意
      ，我認為擔保品不夠，所以辰○○就交給亥○○做，原先
      是貸放給鄂正道。」「7月底我去支援供銷部回來，辰○
      ○跟我說要做變更，我不同意，過了一、二個禮拜辰○○
      跟我說已經做好了，我跟辰○○說我不同意，我很生氣，
      如果要這樣做的話，要收回2百萬元的額度，並且要有保
      證人，辰○○就罵我，不要在雞蛋裡挑骨頭，我沒有辦法
      就在申請上寫擬請核示，辰○○不准，我就跟他說不要做
      算了，辰○○說查估報告要影印亥○○之前所做評估報告
      ，所以我們才准，我們的原本是【擬請核示】是在辰○○
      的外力介入才塗掉的。」「因辰○○叫地○○把契約書變
      更好，所以我不得已才准，因我如果不准的話，原來的貸
      款就沒有擔保，就懸在中間，是辰○○做的。」「（為何
      本件有三七五租約還會核放？）本件第一次由亥○○核放
      時沒有注意到，我也沒有注意到，我後來看到他項權利證
      書才知道。」（見上開刑事偵查卷第428-430頁），亥○
      ○供稱：「從戌○○案件講起，那件是先由鄂正道來借款
      ，他一個人來借款，我問他一個人為何借那麼多，我先前
      就認識他，所以我問他，在這之前信用部主任辰○○親自
      跟我講鄂正道今來用Ｎ○○的土地來借款，辰○○與我、
      Ｈ○○都有去，我們在現場有討論，辰○○跟我說可否估
      到1300萬元，Ｈ○○只估1100萬元，鄂正道不動產放款值
      報告表是我做的，因辰○○說要估1300萬元，就有人意見
      不一樣，乘以4倍是公告現值加3倍，因我們認定有農路經
      過。」「（為何沒有三七五租約的查證紀錄？）本件是辰
      ○○另外叫外面的代書去辦所以漏查三七五減租的登記，
      如果是我們在做的話，第一件事必須做的，為什麼辰○○
      叫外面的人做我不清楚，這樣做是違反規定。」等語（見
      上開刑事案件偵查卷第494-495頁）。可知，本件貸款案
      將借款債務人由鄂正道、Ｎ○○變更為戌○○、Ｎ○○，
      自應辦理徵信工作，乃訴外人Ｈ○○在辰○○指示下，逕
      將「鄂正道」貸款案的不動產放款值調查報告表上人名塗
      改成「戌○○」，則辰○○、戌○○對於臺南縣南化鄉農
      會自應負故意侵權行為之連帶損害賠償責任。
    至於Ｆ○○雖將上開貸款案予以審核通過，惟依上開相關
      證人供述，並無證據證明Ｆ○○明知上開土地有三七五租
      約存在或有高估土地價值情事，自難認其有何故意侵權行
      為。又相關貸款文件既無三七五租約資料，則Ｆ○○核准
      本件貸款，難認有何違背委任契約之過失行為或逾越權限
      行為，自無損害賠償責任可言。另亥○○於上開貸款案辦
      理變更債務人為戌○○時已經調職，亦不在該部門，自不
      知情。上訴人指稱：亥○○於戌○○以鄂正道為人頭貸款
      時，即故意未調查貸款擔保品土地是否有三七五租約存在
      ，明顯違反臺南縣南化鄉農會不得以有三七五租約之土地
      為擔保品之規定云云，惟上訴人中央存保公司並未具體指
      出亥○○於調查本件抵押土地上是否有三七五租約存在乙
      案時，有發見何證據足以證明亥○○有故意或違背職務契
      約之過失行為或逾越權限行為，自難認亥○○就本件戌○
      ○貸款案亦應負損害賠償責任。另地○○既未擔任訴外人
      鄂正道貸款案之代書工作，而嗣後戌○○貸款案僅將借款
      債務人由鄂正道、Ｎ○○變更為戌○○、Ｎ○○，並辦理
      抵押權變更登記，有不動產放款值調查報告表、不動產抵
      押契約、抵押權設定契約附於刑事卷內偵查卷足稽，並未
      由地○○辦理授信、徵信或查明有無三七五租約工作，難
      認地○○有何故意、過失或違背契約之行為，自無何損害
      賠償責任可言，上訴人中央存保公司主張地○○應負連帶
      損害賠償責任云云，尚嫌無據。
    再查，上訴人中央存保公司依上開賠付契約之約定，就戌
      ○○之貸款案賠付臺灣土地銀行6,500,000元，此有致遠
      會計師事務所91年7月16日所製作之協議程序報告在卷可
      稽，足認上訴人中央存保公司得代重建基金請求辰○○、
      戌○○連帶損害賠償之金額為6,500,000元，逾此範圍之
      請求，即屬無據。
（五）上訴人中央存保公司主張Ｆ○○、辰○○、地○○、宙○
      ○、Ｃ○○應連帶負36,000,000元之損害賠償責任云云，
      亦為上開被上訴人等所否認，並以前揭情詞置辯。經查：
    被上訴人地○○雖於刑事案件中辯稱：確有到現場實地調
      查，該農地上確有面臨產業道路等語，並經上開刑事案件
      承辦法官於93年11月8日至上開宙○○所有坐落臺南縣玉
      井鄉○○○段717之3地號等14筆土地勘驗現場結果，其中
      九層林段717之3地號土地外圍鄰接產業道路，有刑事勘驗
      筆錄附於上開刑事卷(三)第161頁可稽。再依臺南縣玉井地
      政事務所93年12月20日所測量字第0930004568號函檢送之
      土地複丈成果圖內記載：「系爭土地有1約7公尺（寬）之
      產業道路通過，與另8公尺（寬）之產業道路距離約為12
      公尺。二產業道路之修建已逾20年（正確年份已無可考）
      ，產業道路名稱為後坑產業道路。系爭土地距台20線省道
      約1100公尺。」有上開土地複丈成果圖附於刑事卷(四)第10
      9-110頁可考。核與地○○所製作之Ｃ○○不動產放款值
      調查報告表所繪現場圖大致相符，地○○此部分所辯尚堪
      採信。再依地○○所製作之不動產放款值調查報告表內記
      載宙○○所提供之上開九層林段717之3地號等14筆土地，
      估價後可貸放之限額為12,000,000元，惟Ｆ○○、辰○○
      、地○○先於同年10月11日核准宙○○、Ｃ○○無擔保放
      款各500,000元，復由地○○於同年10月15日核准宙○○
      借款13,000,000元，Ｃ○○借款8,500,000元，合計貸放2
      1,500,000元，已超過原估價值12,000,000元。再查，依
      Ｃ○○、宙○○之入會申請書記載其於83年10月6日申請
      入會，93年10月11日理事會同意才取得臺南縣南化鄉農會
      會員資格，須理事會同意才能申請貸款，並經證人尤忠立
      於上開刑事案件證述屬實（見上開刑事卷第五卷第76-77
      頁）。Ｆ○○、辰○○、地○○依其貸款文件均明知Ｃ○
      ○尚未具有會員資格，乃於93年10月6日即故意違背臺南
      縣南化鄉農會會員借款規定讓宙○○、Ｃ○○申請貸款，
      再依被上訴人Ｃ○○於上開刑事案件審理中供稱：「我有
      去申請，只有和宙○○去。」「（臺南縣南化鄉農會何人
      跟你們洽辦手續？）總幹事。」「（當時貸款金額？以何
      物品擔保，由何人決定？）宙○○。」「（與臺南縣南化
      鄉農會人員接洽討論貸款事情，由何人去談？）宙○○，
      我只是在旁邊，及負責簽名而已。」「（核貸後何人領走
      ？）宙○○。」「（當初借款850萬元，你有無打算以何
      收入繳息？）宙○○跟我說將來這些錢他要處理。」等語
      （見上開刑事卷(二)第83-92頁），堪認宙○○確以Ｃ○○
      名義向臺南縣南化鄉農會抵押貸款。Ｆ○○、辰○○、地
      ○○、宙○○故意違背臺南縣南化鄉農會之放款授信規定
      ，致侵害臺南縣南化鄉農會之權利，自有共同故意侵害臺
      南縣南化鄉農會之侵權行為，應連帶負損害賠償責任。
    被上訴人Ｃ○○明知該批貸款實際貸款人為宙○○，且Ｃ
      ○○並無正常職業，信用紀錄不良，並無任何資力足以償
      還該筆借款，可證其在客觀上應係明知或有未必故意知悉
      他人將使用其帳戶之目的，乃在於損害他人或犯罪所用，
      且已因其提供行為而取得利益，難謂被上訴人Ｃ○○無侵
      權之故意，應與Ｆ○○、辰○○、地○○、宙○○等人對
      臺南縣南化鄉農會負侵權行為連帶損害賠償責任。
    又上訴人中央存保公司依上開賠付契約之約定，就Ｃ○○
      之貸款案賠付臺灣土地銀行33,235,759元，此有致遠會計
      師事務所91年7月16日所製作之臺南縣南化鄉農會信用部
      執行協議程序報告在卷可稽，足認上訴人中央存保公司得
      代重建基金請求Ｆ○○、辰○○、地○○、宙○○、Ｃ○
      ○連帶損害賠償之金額為33,235,759元，上訴人中央存保
      公司逾此範圍之請求，即屬無據。
（六）上訴人中央存保公司主張Ｆ○○、辰○○、亥○○、黃○
      ○、戊○○、午○○應連帶負8,000,000元之損害賠償責
      任，惟為上開被上訴人所否認，並以前揭情詞置辯。經查
      ：
    本件借款人午○○係Ｆ○○之兄長，午○○於上開刑事案
      件偵查中供稱：「是戊○○拜託我，他說他不方便在楠西
      辦（他是楠西農會總幹事）我才帶他去找承辦人辰○○。
      」（見上開刑事偵查卷第109頁）；戊○○供稱：「知道
      ，當時我因欠錢，週轉不靈，所以才拜託午○○以我太太
      的土地做抵押借款。」「之前在臺南縣楠西農會借款4百
      萬元，所以在臺南縣南化鄉農會借8百萬元，還清臺南縣
      楠西鄉農會的借款，並塗銷臺南縣楠西鄉農會設定的第一
      抵押權，我只有拿4百萬元。」、「是，我只是用午○○
      做人頭。」（見上開刑事偵查卷第188-190頁）；亥○○
      於上開刑事案件偵查中供稱：「本件是戊○○去找總幹事
      Ｆ○○跟我說這件要貸1千萬元，我說不行，我要拿土地
      謄本與公告現值，後來是由午○○出名去申請貸款，我有
      跟戊○○說要去看現場，他說不用你自己去看就可以，後
      來看回來之後，我跟戊○○說8百萬可以。」「（現場圖
      ）是我偽造的，因戊○○沒有告訴我實際的位置，Ｆ○○
      又說能夠貸的話貸8百萬元，所以我才畫這張圖出來。」
      「（為何圖上有臺南縣楠西鄉工業區的預定地與實際航照
      圖不符？）是戊○○跟我說的，那時Ｆ○○也在旁。」（
      見上開刑事偵查卷第495-496頁）。再者，上開刑事案件
      刑事庭審理中於93年12月24日至上開坐落臺南縣楠西鄉○
      ○段453之3、453之5土地勘驗結果，上開土地現種植蕃石
      榴，兩筆土地有私設道路到達，是在私人土地上所舖設之
      道路，雖是私人土地但為公眾使用，兩筆土地旁有工寮，
      工寮旁有一電錶記載區47戶號6003分號66，私設道路到聯
      外道路的距離大約1公里多，有勘驗筆錄附於上開刑事卷
      第四卷第93-97頁可稽。又依臺南縣玉井地政事務所94年1
      月7日所測量字第0940000095號函所附土地複丈成果圖記
      載：「一該系爭土地經過之道路係由各道路經過之土地所
      有權人自行提供之產業道路。二由系爭土地至楠西鄉○○
      路之距離總長為1500公尺（其間包含私設之產業道路220
      公尺）。三該道路之使用已逾廿年，正確年限已不可考」
      （見上開刑事卷第四卷第111-113頁）。因之，就道路部
      分與被上訴人亥○○所作現場圖雖相符，惟經原法院刑事
      庭向臺南縣楠西鄉公所函查「楠西工業區預定地」之所在
      地點，臺南縣楠西鄉公所函覆稱：經查本鄉轄內並無「楠
      西工業區預定地，但楠西鄉都市計畫範圍內有部分土地劃
      定為工業區，其所在地點如後附位置圖。」有臺南縣楠西
      鄉公所95年3月29日所建字第0950002611號函附於上開刑
      事卷(四)第239頁，堪認臺南縣楠西鄉並無楠西工業區預定
      地，亥○○僅依被告戊○○之不實陳述即將「楠西工業區
      預定地」繪載於不動產放款值調查報告表內，其現場圖即
      有不實。Ｆ○○、戊○○明知亥○○所製之現場圖有所不
      實，而Ｆ○○為讓戊○○取得8,000,000元借款，而仍予
      核貸通過，致生損害於臺南縣南化鄉農會，故Ｆ○○、亥
      ○○、戊○○確有共同故意侵權行為甚明。
    至於午○○為本件借款人頭，雖臺南縣南化鄉農會相關貸
      款授信規定，並無限制實際借款人不得以其他借款人頭為
      名義貸款，惟午○○明知實際借款人為戊○○，可證其在
      客觀上應明知或有未必故意知悉他人將使用其帳戶之目的
      ，乃在於損害他人或犯罪所用，且已因其提供行為而取得
      利益，難謂午○○無侵權之故意，故應與Ｆ○○、戊○○
      、亥○○等人對臺南縣南化鄉農會負侵權行為連帶損害賠
      償責任。
    上訴人中央存保公司另主張辰○○及黃○○為臺南縣南化
      鄉農會信用部主任及放款經辦人員，戊○○以午○○為人
      頭貸款案，係於83年2月26日提出貸款申請，而土地抵押
      權設定書卻於83年2月22日即已完成，而於83年2月26日申
      請當日即為通過，顯然戊○○與臺南縣南化鄉農會之主管
      、經辦事前已為協議，而被上訴人辰○○、黃○○實際並
      未為任何之審查，即行配合違法貸款，難謂其無違背職務
      之情事云云，惟上訴人中央存保公司並未積極舉證使本院
      確信其上開指證為真，又依上開相關貸款文件內容無從知
      悉亥○○所作現場圖有何不實，則辰○○、黃○○予以核
      貸通過，實難遽認有何違背職務契約之過失行為或逾越權
      限行為，自難令辰○○、黃○○亦應連帶負損害賠償責任
      。
    經查，上訴人中央存保公司依上開賠付契約之約定，就午
      ○○之貸款案賠付臺灣土地銀行8,000,000元，此有致遠
      會計師事務所91年7月16日所製作之臺南縣南化鄉農會信
      用部執行協議程序報告在卷可稽，上訴人中央存保公司自
      得代重建基金請求Ｆ○○、亥○○、戊○○、午○○連帶
      損害賠償8,000,000元。
（七）復按重建基金依金融重建基金管理條例第10條第1項規定
      ，委託上訴人處理經營不善金融機構，而臺南縣南化鄉農
      會淨值已成負數，經重建基金列為該條例第5條第1項經營
      不善之金融機構。嗣財政部同意由臺灣土地銀行承受臺南
      縣南化鄉農會信用部之營業及資產負債，91年8月26日上
      訴人中央存保公司受重建基金委託與臺灣土地銀行訂立賠
      付契約，有上訴人中央存保公司所提出之賠付契約在卷可
      稽（見原審補字卷第31頁），該契約第1條約定「甲方受
      行政院金融重建基金委託賠付臺南縣南化鄉農會信用部負
      債超過資產之差額，其差額之計算，甲、乙（甲方指上訴
      人中央存保公司，乙方指臺灣土地銀行）雙方同意以乙方
      與臺南縣南化鄉農會信用部讓與承受標的，依致達會計師
      事務所評估結果調整至讓與承受基準日之帳面價值為準。
      」第2條前段約定：「前條第1項及第2項第1款甲方應行賠
      付之差額，應於會計師事務所提出評估報告並提報行政院
      金融重建基金管理委員會核定後10日內，由甲方支付乙方
      。」該契約第7條約定「本契約與乙方承受臺南縣南化鄉
      農會信用部營業及資產負債之契約同時生效。」此有上開
      賠付契約在卷可考。又依金融重建基金管理條例第10條第
      1項：「本基金得委託中央存款保險公司依下列方式處理
      經營不善金融機構：一、賠付金融機構負債，並承受金融
      機構資產及標售處理該資產。二、賠付負債超過資產之差
      額。」之規定，重建基金委託上訴人中央存保公司處理經
      營不善之金融機構，該項「委託」乃係依法律規定之授權
      而來，故上訴人中央存保公司乃係「公權力之受託人」，
      亦即係受公行政託以公權力，並以自己之名義行使，從而
      完成特定行政任務。無論上訴人中央存保公司係公法人或
      私法人，其受重建基金委託處理經營不善之金融機構，乃
      屬「公法上之委託」，重建基金所委任者為該機關權力範
      圍內之公務，上訴人中央存保公司係「受公務機關委託承
      辦公務之人」，其因受委託承辦公務因而享有公務上之職
      權及權力主體之身分，於其受任範圍內得行使行政主體之
      權力。故在民事訴訟上，亦承認受託人就關於委託人之權
      利，亦得以自己名義為委託人實施訴訟。是94年6月22日
      修正前之金融重建基金管理條例原第16條第4項：「中央
      存款保險公司得以自己之名義，代本基金（即行政院金融
      重建基金）向應負賠償責任之人，提起民事訴訟。」之規
      定，亦應解為上訴人中央存保公司得以自己名義代重建基
      金，向應負賠償責任之人起訴，並由上訴人中央存保公司
      直接受領。況該行政院金融重建基金管理條例第16條第4
      項，已於94年6月修正為同條例第17條第2項，並將條文修
      正為：「存保公司得於本基金授與訴訟實施權後，以自己
      之名義，對前項所列應負賠償責任之人提起民事訴訟或聲
      請承當訴訟。」依程序從新之原則，上訴人中央存保公司
      得以自己名義代重建基金，向應負賠償責任之人起訴請求
      ，並由上訴人中央存保公司直接受領，益堪認定。另按民
      法第312條所稱之第三人代位權，係一種法律規定之債權
      移轉，該第三人為清償後，即得按其限度居於債權人之地
      位，逕以自己名義代位行使債權人之權利，無待乎債權人
      之再行移轉。本件上訴人中央存保公司受重建基金之委託
      ，依其與訴外人臺灣土地銀行所訂賠付契約，賠付缺口後
      ，亦得類推適用民法第312條規定，上訴人中央存保公司
      於其賠付之限度內，取得原臺南縣南化鄉農會對被上訴人
      等求償之權利，是上訴人中央存保公司得直接受領損害金
      額，依法自屬有據。
（八）另Ｆ○○已於92年7月21日死亡，其配偶丙○○、子女未
      ○○、申○○、酉○○為其繼承人，丙○○、未○○、申
      ○○、酉○○等4人均未拋棄繼承或限定繼承，此為丙○
      ○、未○○、申○○、酉○○等4人所自承。次按民法繼
      承編施行法已於96年12月14日修正，並於97年1月2日公布
      ，依民法繼承編施行法第1條之1第2項規定：「繼承在民
      法繼承編中華民國96年12月14日修正施行前開始，繼承人
      於繼承開始時為無行為能力人或限制行為能力人，未能於
      修正施行前之法定期間為限定或拋棄繼承，由其繼續履行
      繼承債務顯失公平者，於修正施行後，得以所得遺產為限
      ，負清償責任。」查，本件繼承開始時未○○、申○○、
      酉○○均為限制行為能力人，未能於修正施行前之法定期
      間為限定或拋棄繼承，如由其繼續履行繼承本件侵權行為
      損害賠償債務顯失公平，則未○○等3人應以其自被繼承
      人Ｆ○○所得遺產為限，負連帶損害賠償責任。至於丙○
      ○雖於本院主張依98年6月10日公布施行之民法繼承編施
      行法第1條之1第2項、第1條之3第4項之規定「繼承在民法
      繼承編中華民國98年5月22日修正施行前開始，繼承人因
      不可歸責於己之事由或未同居共財者，於繼承開始時無法
      知悉繼承債務存在，致未能於修正施行前之法定期間為限
      定或拋棄繼承，由其繼續履行繼承債務顯失公平者，於修
      正施行後，以所得遺產所限，負清償責任。」請求准予限
      定繼承云云，惟丙○○為被繼承人Ｆ○○同居共財之配偶
      ，而本案於90年間即因臺南縣南化鄉農會逾放比例過高，
      放款品質惡化，而經上訴人中央存保公司金融檢查後移送
      調查局偵辦，並於92年2月28日起訴在案，而Ｆ○○係於9
      2年7月21日死亡，配偶丙○○辯稱不知其情而未拋棄或限
      定繼承，依一般社會經驗即非可採，況丙○○又未舉證證
      明其未聲明拋棄繼承或限定繼承之不可歸責之事由，實難
      憑採。是以丙○○請求依98年6月10日公布施行之民法繼
      承編施行法第1條之1第2項、第1條之3第4項之規定，准予
      於繼承Ｆ○○之遺財範圍內負清償責任，不應准許。
（九）末按因侵權行為所生之損害賠償請求權，自請求權人知有
      損害及賠償義務人時起，二年間不行使而消滅。自有侵權
      行為時起，逾十年者亦同。損害賠償之義務人，因侵權行
      為受利益，致被害人受損害者，於前項時效完成後，仍應
      依關於不當得利之規定，返還其所受之利益於被害人，民
      法第197條定有明文。次按因侵權行為所生之損害賠償請
      求權，依民法第197條第1項之規定，雖因二年間不行使而
      消滅，但查所謂知有損害，非僅指單純知有損害而言，其
      因而受損害之他人行為為侵權行為，亦須一併知之，若僅
      知受損害及行為人，而不知其行為之為侵權行為，則無從
      本於侵權行為請求賠償，時效即無從進行（參照最高法院
      46年台上字第34號判例）。查，本件被上訴人等辯稱：本
      件貸款之相關經辦主管人員早於90年4月間即以背信等罪
      之犯罪嫌疑人身分遭臺南縣調查站約談、製作筆錄；又臺
      南縣南化鄉農會亦於90年7月11日至同年月17日受上訴人
      中央存保公司施以金融監督檢查，足證臺南縣南化鄉農會
      於90年間即已知悉本件貸款案，竟遲至「93年3月29日」
      始提起本件訴訟，其請求權顯已罹於二年時效而消滅云云
      ，此固有上訴人中央存保公司93年12月6日存保清理字第9
      30010271號函所檢送之檢查報告影本及上開刑事偵查卷內
      臺南縣調查站調查卷宗可憑。惟查，上開檢查報告資料雖
      可證明上訴人中央存保公司知有本件損害之存在，惟因偵
      查不公開原則，上開刑事偵查卷內臺南縣調查站調查卷宗
      內相關行為人及其所為供述，自不可能為上訴人中央存保
      公司所知悉，因之，在臺南地檢署檢察官92年3月28日以9
      0年度偵字第6484號、90年度偵字第10995號、91年度偵字
      第8083號、92年度偵字第162號、92年度偵字第3728號將
      被上訴人等以背信罪等罪嫌提起公訴前，上訴人中央存保
      公司尚無法確知侵權行為人及侵權行為之行為事實，揆諸
      前開判例意旨，其侵權行為請求權之消滅時效即無從進行
      ，因之，本件上訴人中央存保公司行使侵權行為損害賠償
      請求權之消滅時效應自92年3月28日起算，上訴人中央存
      保公司於93年3月29日提起本件訴訟，自未罹於消滅時效
      ，故被上訴人所為消滅時效抗辯，自無可採。又被上訴人
      等雖辯稱其等賠償之數額應扣除已清償及提供之擔保品價
      值云云，然臺南縣南化鄉農會信用部與訴外人臺灣土地銀
      行之讓與承受基準日係91年7月26日，則於斯時起，縱訴
      外人臺灣土地銀行有受償任何款項，惟此清償之效力並不
      及於訴外人重建基金，訴外人重建基金仍受有上開差額賠
      付之損害，被上訴人上開所辯自不足取。
五、綜上所述，上訴人中央存保公司依民法第184條、185條之法
    律關係請求：(1)未○○、申○○、酉○○應於繼承Ｆ○○所
    得遺產範圍內為限，與辰○○、亥○○、丁○○、甲○○、
    丙○○、癸○○、丑○○、己○○、卯○○、子○○○連帶
    給付第三人重建基金13,957,058元，及自起訴狀繕本送達翌
    日即辰○○、亥○○、丁○○、甲○○、癸○○、丑○○、
    卯○○、子○○○自93年4月15日起（見原審卷(一)第35、36
    、46、47、41、42、44、45頁）、己○○自93年4月27日起
    （見同卷第43頁，寄存送達）、丙○○、未○○、申○○、
    酉○○自93年5月28日起（見同卷第282-285頁），均至清償
    日止，按週年利率百分之5計算之利息，並由上訴人中央存
    保公司直接受領；(2)未○○、申○○、酉○○應於繼承Ｆ○
    ○所得遺產範圍內為限，與辰○○、玄○○、Ｏ○○、丙○
    ○、巳○○、Ｂ○○○、Ａ○○、Ｅ○○、天○○連帶給付
    第三人重建基金9,913,784元，及自起訴狀繕本送達翌日即
    辰○○、玄○○、巳○○、Ａ○○、天○○自93年4月15日
    起（見原審卷(一)第39、49、51、53頁），Ｂ○○○自93年4
    月30日起（見原審卷(一)第50頁，寄存送達），丙○○、未○
    ○、申○○、酉○○自93年5月28日起，Ｅ○○自94年2月7
    日起（見原審卷(二)第182頁，寄存送達），Ｏ○○自96年8月
    29日起（見原審卷(三)第16頁），均至清償日止，按週年利率
    百分之5計算之利息，並由上訴人中央存保公司直接受領；
    (3)辰○○、戌○○應連帶給付第三人重建基金6,500,000元
    ，及自起訴狀繕本送達翌日即辰○○自93年4月15日起，戌
    ○○自96年8月28日起（見原審卷(三)第25頁），均至清償日
    止，按週年利率百分之5計算之利息，並由上訴人中央存保
    公司直接受領；(4)未○○、申○○、酉○○應於繼承Ｆ○○
    所得遺產範圍內為限，與辰○○、地○○、宙○○、丙○○
    、Ｃ○○連帶給付第三人重建基金33,235,759元，及自起訴
    狀繕本送達之翌日即辰○○、地○○自93年4月15日起（見
    原審卷(一)第35、40頁），宙○○自96年9月9日起（見原審卷
    (三)第27頁，寄存送達），Ｃ○○自93年4月15日起（見原審
    卷(一)第56頁），丙○○、未○○、申○○、酉○○自93年5
    月28日起，均至清償日止，按週年利率百分之5計算之利息
    ，並由上訴人中央存保公司直接受領；(5)未○○、申○○、
    酉○○應於繼承Ｆ○○所得遺產範圍內為限，與亥○○、戊
    ○○、丙○○、午○○連帶給付第三人重建基金8,000,000
    元，及自起訴狀繕本送達翌日即亥○○、戊○○自93年4月1
    5日起（見原審卷(一)第57頁），午○○自93年4月16日起（見
    原審卷(一)第58頁）、丙○○、未○○、申○○、酉○○自93
    年5月28日起，均至清償日止，按週年利率百分之5計算之利
    息，並由上訴人中央存保公司直接受領，為有理由，應予准
    許，其請求債務不履行部分，即無庸再予審酌。至其逾此部
    分之請求，為無理由，應予駁回。其假執行之聲請亦失所附
    麗，應併予駁回。原審就上開應予准許部分，其中關於(1)請
    求被上訴人癸○○、丑○○、己○○、卯○○、子○○○連
    帶給付，(2)請求巳○○、Ｂ○○○、Ａ○○、Ｅ○○、天○
    ○連帶給付，(3)請求Ｃ○○給付，(4)請求午○○給付第三人
    重建基金部分，為上訴人中央存保公司敗訴之判決，並駁回
    其假行之聲請，尚有未洽，上訴人中央存保公司就此部分上
    訴意旨指摘原判決不當，求予廢棄改判，為有理由，爰由本
    院就此部分予以廢棄改判如主文第2至第5項所示；另上開上
    訴人中央存保公司請求應予准許部分，其中關於命上訴人甲
    ○○、玄○○、未○○、申○○、酉○○、丙○○、地○○
    給付部分，原判決為上訴人中央存保公司勝訴之判決並無不
    合，上訴人甲○○、玄○○、未○○、申○○、酉○○、丙
    ○○、地○○上訴意旨指摘原判決不當，求予廢棄改判，為
    無理由，應予駁回。至於上訴人中央存保公司請求不應准許
    部分，原判決為上訴人中央存保公司敗訴之判決，並駁回其
    假執行之聲請，經核於法並無不合，上訴人中央存保公司上
    訴意旨就此部分指摘原判決不當，求予廢棄，為無理由，應
    予駁回。
六、本判決上訴人中央存保公司陳明願供擔保，請求宣告假執行
    ，未陳明之被上訴人，則依職權宣告免為假執行，爰分別酌
    定相當之擔保金額准許之。
七、本件判決之基礎已臻明確，兩造其餘之攻擊防禦方法及舉證
    ，於判決結果無影響，無一一審究之必要，併此敘明。
八、據上論結，本件上訴人中央存保公司之上訴，為一部有理由
    ，一部無理由，上訴人甲○○、玄○○、未○○、申○○、
    酉○○、丙○○、地○○之上訴為無理由，依民事訴訟法第
    450條、第449條第1項、第78條、第79條、第85條第1項但書
    、第2項、第463條、第385條第1項前段、第390條第2項、第
    392條，判決如主文。
中    華    民    國    98    年    10   月     13    日
                  民事第三庭    審判長法  官    蘇清恭
                                      法  官    蘇重信
                                      法  官    王浦傑
上為正本係照原本作成。
如對本判決上訴，須於判決送達後20日內向本院提出上訴狀，未
表明上訴理由者，應於上訴後20日內，向本院提出理由書（須附
繕本）。依法須繳納裁判費並應委任律師為訴訟代理人，始得上
訴。
中    華    民    國    98    年    10   月     13    日
                                      書記官    廖英琇
【附記】
民事訴訟法第466條之1：
(1)對於第二審判決上訴，上訴人應委任律師為訴訟代理人。但上
  訴人或其法定代理人具有律師資格者，不在此限。
(2)上訴人之配偶、三親等內之血親、二親等內之姻親，或上訴人
  為法人、中央或地方機關時，其所屬專任人員具有律師資格並
  經法院認為適當者，亦得為第三審訴訟代理人。
民事訴訟法第466條之2第1項：
  上訴人無資力委任訴訟代理人者，得依訴訟救助之規定，聲請
  第三審法院為之選任律師為其訴訟代理人。


司法院資訊處製作；財團法人民間司法改革基金會備份。
